# Carga y preparación inicial

## Librerías y configuración visual

```{r setup-libs, message=FALSE, warning=FALSE}
# Si te falta algún paquete, instálalo una vez con:
# install.packages(c("tidyverse","caret","randomForest","e1071",
#                     "ggcorrplot","scales","knitr","kableExtra","patchwork"))

library(tidyverse)
library(caret)          # createDataPartition, nearZeroVar
library(randomForest)   # Random Forest exploratorio
library(e1071)          # skewness()
library(ggcorrplot)     # heatmap de correlación
library(scales)         # comma(), percent()
library(knitr)          # kable()
library(kableExtra)     # tablas con mejor formato
library(patchwork)      # combinar varios ggplot en una cuadrícula

RANDOM_STATE <- 42
set.seed(RANDOM_STATE)

# --- Paleta de colores del proyecto (igual a custom.css) ---
COLOR_MAIN   <- "#1B4F72"   # azul oscuro -> gráficos de una sola serie
COLOR_ACCENT <- "#2980B9"   # azul acento -> segundo color de apoyo
COLOR_RISK   <- "#E4572E"   # naranja/rojo -> quiebra / riesgo

TARGET_COLORS <- c("0" = COLOR_MAIN, "1" = COLOR_RISK)
TARGET_LABELS <- c("0" = "No quiebra", "1" = "Quiebra")

# Tema ggplot reutilizable en todo el libro
tema_eda <- theme_minimal(base_size = 12) +
  theme(
    plot.title    = element_text(face = "bold", size = 13, color = COLOR_MAIN, hjust = 0),
    plot.subtitle = element_text(color = "grey40"),
    panel.grid.minor = element_blank(),
    axis.title = element_text(size = 10),
    legend.position = "none"
  )

theme_set(tema_eda)
```

## Carga del dataset

```{r cargar-datos}
# Ajusta esta ruta a donde tengas el CSV dentro de tu proyecto
# (recomendado: carpeta data/ dentro del proyecto de RStudio)
df <- read.csv("data/data.csv", check.names = FALSE, stringsAsFactors = FALSE)

# Limpiar nombres de columnas (eliminar espacios extra)
names(df) <- trimws(names(df))

# Verificar la variable objetivo
TARGET <- "Bankrupt?"
if (!(TARGET %in% names(df))) {
  posibles_target <- names(df)[str_detect(str_to_lower(names(df)), "bankrupt")]
  if (length(posibles_target) > 0) {
    TARGET <- posibles_target[1]
    cat("Variable objetivo detectada automáticamente:", TARGET, "\n")
  }
}

cat("Dimensiones del dataset completo:", nrow(df), "filas x", ncol(df), "columnas\n")
```

```{r vista-datos}
head(df)
```

```{r vista-datos-tail}
tail(df)
```

```{r columnas}
cat("Columnas del dataset:\n")
print(names(df))
```

```{r estructura}
str(df)
```

> El dataset tiene 6.819 empresas y 96 columnas (95 ratios financieros + la variable
> objetivo). Casi todas las columnas son numéricas (`double`), salvo `Bankrupt?`,
> `Liability-Assets Flag` y `Net Income Flag`, que están guardadas como enteros pero
> en realidad son variables categóricas binarias (0/1), no cantidades.

## Tipo de problema, target y features

```{r tipo-problema}
cat_vars <- c("Liability-Assets Flag", "Net Income Flag")
num_vars <- setdiff(names(df), c(cat_vars, TARGET))

cat("Variable objetivo:", TARGET, "\n")
cat("Valores únicos del target:", paste(sort(unique(df[[TARGET]])), collapse = ", "), "\n")
cat("\nTipo de problema: CLASIFICACIÓN BINARIA\n")
cat("(el target solo toma dos valores: 0 = no quebró, 1 = quebró)\n")

cat("\nVariables predictoras numéricas:", length(num_vars), "\n")
cat("Variables predictoras categóricas (flags 0/1):", length(cat_vars),
    "->", paste(cat_vars, collapse = ", "), "\n")
```

## División train / test

Antes de explorar los datos a fondo, separamos un conjunto de prueba (`test`) que se
reserva para la evaluación final del modelo. **A partir de aquí, todo el EDA se hace
usando exclusivamente `train`.** El conjunto `test` no se grafica, no se describe y no
influye en ninguna decisión de este análisis.

Como el target está muy desbalanceado (pocas empresas quebradas), usamos partición
**estratificada** (`createDataPartition()` de `caret`, equivalente al
`stratify=y` de `sklearn`) para que la proporción de empresas quebradas sea la
misma en `train` y en `test`.

```{r train-test-split}
set.seed(RANDOM_STATE)

idx_train <- createDataPartition(df[[TARGET]], p = 0.8, list = FALSE)
train_df  <- df[idx_train, ]
test_df   <- df[-idx_train, ]

cat(sprintf("Observaciones en train: %d (%.1f%%)\n",
            nrow(train_df), nrow(train_df) / nrow(df) * 100))
cat(sprintf("Observaciones en test:  %d (%.1f%%)\n",
            nrow(test_df), nrow(test_df) / nrow(df) * 100))

cat("\nProporción de la clase 'Quiebra' en cada conjunto",
    "(debe ser similar por la estratificación):\n")
cat(sprintf("  Train: %.2f%%\n", mean(train_df[[TARGET]]) * 100))
cat(sprintf("  Test:  %.2f%%\n", mean(test_df[[TARGET]]) * 100))
```

> De aquí en adelante trabajamos solo con las empresas de `train`. Las empresas de
> `test` quedan guardadas y no se vuelven a mirar hasta que haya un modelo entrenado.
> La estratificación aseguró que el porcentaje de empresas quebradas sea prácticamente
> igual en ambos conjuntos.
