---
title: "Análisis Exploratorio de Datos (EDA)"
subtitle: "Predicción de Bancarrota Empresarial — Taiwan Economic Journal (1999–2009)"
author: "Laura Rivera · Natalý Cárdenas — Universidad del Norte"
date: "`r format(Sys.Date(), '%d de %B de %Y')`"
output:
  html_document:
    css: custom.css
    toc: true
    toc_float:
      collapsed: false
      smooth_scroll: true
    toc_depth: 3
    number_sections: true
    df_print: kable
    code_folding: hide
    fig_caption: true
---

```{r opciones-globales, include=FALSE}
knitr::opts_chunk$set(
  echo = TRUE, warning = FALSE, message = FALSE,
  fig.align = "center", out.width = "100%"
)
```

> **Objetivo.** Realizar un análisis exploratorio de datos (EDA) sobre la información
> financiera de empresas taiwanesas, con el propósito de comprender su estructura,
> calidad, distribución y relaciones entre variables, y así preparar una base sólida
> para el desarrollo de un modelo predictivo de quiebra empresarial.
>
> Primero se separan los datos en `train` y `test`, y **todo el análisis exploratorio
> se hace únicamente sobre `train`**, para no filtrar información del conjunto de
> prueba hacia las decisiones tomadas en esta etapa.


# Contexto

Antes de entrar en el análisis, esta sección explica el dataset y los conceptos
financieros necesarios para entender el resto del libro.

## ¿Qué es este dataset?

Los datos provienen del **Taiwan Economic Journal** (1999–2009) y contienen indicadores
financieros anuales de empresas que cotizan en la Bolsa de Taiwán. Una empresa se marca
como **"quebrada" (Bankrupt = 1)** cuando entró en proceso de bancarrota según la
normativa de esa bolsa; el resto (Bankrupt = 0) siguió operando con normalidad.

El objetivo es predecir, a partir de razones financieras (ratios), si una empresa
está en riesgo de quebrar.

## ¿Qué es un "ratio" financiero?

Es una relación entre dos cifras del estado financiero de una empresa (por ejemplo,
utilidad entre activos) que permite comparar empresas de tamaños distintos en una
misma escala. El dataset tiene 95 ratios de este tipo, todos ya calculados.

# Carga y preparación inicial

## Librerías y configuración visual

```{r setup-libs, message=FALSE, warning=FALSE}
# Si te falta algún paquete, instálalo una vez con:
# install.packages(c("tidyverse","caret","randomForest","e1071",
#                     "ggcorrplot","scales","knitr","kableExtra","patchwork","car"))

library(tidyverse)
library(caret)          # createDataPartition, nearZeroVar
library(randomForest)   # Random Forest exploratorio
library(e1071)          # skewness()
library(ggcorrplot)     # heatmap de correlación
library(scales)         # comma(), percent()
library(knitr)          # kable()
library(kableExtra)     # tablas con mejor formato
library(patchwork)      # combinar varios ggplot en una cuadrícula

RANDOM_STATE <- 42
set.seed(RANDOM_STATE)

# --- Paleta de colores del proyecto (igual a custom.css) ---
COLOR_MAIN   <- "#1B4F72"   # azul oscuro -> gráficos de una sola serie
COLOR_ACCENT <- "#2980B9"   # azul acento -> segundo color de apoyo
COLOR_RISK   <- "#E4572E"   # naranja/rojo -> quiebra / riesgo

TARGET_COLORS <- c("0" = COLOR_MAIN, "1" = COLOR_RISK)
TARGET_LABELS <- c("0" = "No quiebra", "1" = "Quiebra")

# Tema ggplot reutilizable en todo el libro
tema_eda <- theme_minimal(base_size = 12) +
  theme(
    plot.title    = element_text(face = "bold", size = 13, color = COLOR_MAIN, hjust = 0),
    plot.subtitle = element_text(color = "grey40"),
    panel.grid.minor = element_blank(),
    axis.title = element_text(size = 10),
    legend.position = "none"
  )

theme_set(tema_eda)
```

## Carga del dataset

```{r cargar-datos}
# Ajusta esta ruta a donde tengas el CSV dentro de tu proyecto
# (recomendado: carpeta data/ dentro del proyecto de RStudio)
df <- read.csv("data/data.csv", check.names = FALSE, stringsAsFactors = FALSE)

# Limpiar nombres de columnas (eliminar espacios extra)
names(df) <- trimws(names(df))

# Verificar la variable objetivo
TARGET <- "Bankrupt?"
if (!(TARGET %in% names(df))) {
  posibles_target <- names(df)[str_detect(str_to_lower(names(df)), "bankrupt")]
  if (length(posibles_target) > 0) {
    TARGET <- posibles_target[1]
    cat("Variable objetivo detectada automáticamente:", TARGET, "\n")
  }
}

cat("Dimensiones del dataset completo:", nrow(df), "filas x", ncol(df), "columnas\n")
```

```{r vista-datos}
head(df)
```

```{r vista-datos-tail}
tail(df)
```

```{r columnas}
cat("Columnas del dataset:\n")
print(names(df))
```

```{r estructura}
str(df)
```

> El dataset tiene 6.819 empresas y 96 columnas (95 ratios financieros + la variable
> objetivo). Casi todas las columnas son numéricas (`double`), salvo `Bankrupt?`,
> `Liability-Assets Flag` y `Net Income Flag`, que están guardadas como enteros pero
> en realidad son variables categóricas binarias (0/1), no cantidades.

## Tipo de problema, target y features

```{r tipo-problema}
cat_vars <- c("Liability-Assets Flag", "Net Income Flag")
num_vars <- setdiff(names(df), c(cat_vars, TARGET))

cat("Variable objetivo:", TARGET, "\n")
cat("Valores únicos del target:", paste(sort(unique(df[[TARGET]])), collapse = ", "), "\n")
cat("\nTipo de problema: CLASIFICACIÓN BINARIA\n")
cat("(el target solo toma dos valores: 0 = no quebró, 1 = quebró)\n")

cat("\nVariables predictoras numéricas:", length(num_vars), "\n")
cat("Variables predictoras categóricas (flags 0/1):", length(cat_vars),
    "->", paste(cat_vars, collapse = ", "), "\n")
```

## División train / test

Antes de explorar los datos a fondo, separamos un conjunto de prueba (`test`) que se
reserva para la evaluación final del modelo. **A partir de aquí, todo el EDA se hace
usando exclusivamente `train`.** El conjunto `test` no se grafica, no se describe y no
influye en ninguna decisión de este análisis.

Como el target está muy desbalanceado (pocas empresas quebradas), usamos partición
**estratificada** (`createDataPartition()` de `caret`, equivalente al
`stratify=y` de `sklearn`) para que la proporción de empresas quebradas sea la
misma en `train` y en `test`.

```{r train-test-split}
set.seed(RANDOM_STATE)

idx_train <- createDataPartition(df[[TARGET]], p = 0.8, list = FALSE)
train_df  <- df[idx_train, ]
test_df   <- df[-idx_train, ]

cat(sprintf("Observaciones en train: %d (%.1f%%)\n",
            nrow(train_df), nrow(train_df) / nrow(df) * 100))
cat(sprintf("Observaciones en test:  %d (%.1f%%)\n",
            nrow(test_df), nrow(test_df) / nrow(df) * 100))

cat("\nProporción de la clase 'Quiebra' en cada conjunto",
    "(debe ser similar por la estratificación):\n")
cat(sprintf("  Train: %.2f%%\n", mean(train_df[[TARGET]]) * 100))
cat(sprintf("  Test:  %.2f%%\n", mean(test_df[[TARGET]]) * 100))
```

> De aquí en adelante trabajamos solo con las empresas de `train`. Las empresas de
> `test` quedan guardadas y no se vuelven a mirar hasta que haya un modelo entrenado.
> La estratificación aseguró que el porcentaje de empresas quebradas sea prácticamente
> igual en ambos conjuntos.

## Persistencia del split para las etapas posteriores

Guardamos `train_df` y `test_df` en disco para que la etapa de modelado use exactamente
la misma partición que se usó en este EDA, sin necesidad de recalcularla.

```{r guardar-split}
dir.create("data/processed", showWarnings = FALSE, recursive = TRUE)
saveRDS(
  list(train = train_df, test = test_df, target = TARGET,
       num_vars = num_vars, cat_vars = cat_vars),
  file = "data/processed/train_test_split.rds"
)
```

# Calidad de los datos (sobre `train`)

## Valores nulos

```{r nulos}
nulos <- colSums(is.na(train_df))
nulos <- nulos[nulos > 0]

if (length(nulos) == 0) {
  cat("No se encontraron valores nulos en train.\n")
} else {
  cat("Se encontraron", length(nulos), "columnas con valores nulos:\n")
  print(nulos)
}
```

Ninguna empresa de `train` tiene información faltante en sus estados financieros.

## Filas duplicadas

```{r duplicados}
duplicados <- sum(duplicated(train_df))
cat("Filas duplicadas en train:", duplicados, "\n")
```

No hay filas repetidas en `train`, así que no es necesario eliminar duplicados.

## Variables categóricas y cardinalidad

```{r categoricas}
for (c in cat_vars) {
  print(table(train_df[[c]]))
  cat("Cardinalidad:", length(unique(train_df[[c]])), "valores únicos\n\n")
}
```

> `Net Income Flag` vale 1 para prácticamente el 100% de las empresas en `train`, es
> decir, no importa si una empresa quebró o no, casi siempre tiene el mismo valor (1).
> Por lo tanto, es una variable (casi) constante y sería una candidata clara para
> eliminar antes del modelado. `Liability-Assets Flag` sí varía, aunque muy poco. Vale
> la pena revisarla más adelante junto al target, en la sección de análisis bivariado.

# Análisis univariado (sobre `train`)

## Estadísticas descriptivas

```{r describe}
resumen <- train_df %>%
  select(all_of(num_vars)) %>%
  summarise(across(
    everything(),
    list(mean = ~mean(.x, na.rm = TRUE), median = ~median(.x, na.rm = TRUE),
         sd = ~sd(.x, na.rm = TRUE), min = ~min(.x, na.rm = TRUE),
         max = ~max(.x, na.rm = TRUE), q25 = ~quantile(.x, 0.25, na.rm = TRUE),
         q75 = ~quantile(.x, 0.75, na.rm = TRUE)),
    .names = "{.col}__{.fn}"
  )) %>%
  pivot_longer(everything(), names_to = c("variable", ".value"),
               names_sep = "__")

resumen %>%
  slice(1:5) %>%
  kable(digits = 3, caption = "Estadísticas descriptivas (primeras 5 variables)") %>%
  kable_styling(bootstrap_options = c("striped", "hover"), full_width = FALSE)
```

Las escalas son muy distintas entre variables (algunas van de 0 a 1, otras tienen
valores en miles). Esto ya nos dice que, para cualquier modelo sensible a la escala
(como regresión logística, SVM o PCA), va a hacer falta estandarizar las variables en
el pipeline de preprocesamiento.

## Variables con varianza cercana a cero

```{r varianza-baja}
varianzas  <- sapply(train_df[num_vars], var, na.rm = TRUE)
vars_bajas <- varianzas[varianzas < 1e-6]

cat("Variables con varianza baja:", length(vars_bajas), "\n")
if (length(vars_bajas) > 0) {
  print(vars_bajas)
} else {
  cat("Ninguna variable numérica tiene varianza cercana a cero en train.\n")
}
```

Con este resultado confirmamos que, entre las variables numéricas, ninguna es
prácticamente constante en `train`. Todas tienen variabilidad real y suficiente entre
empresas.

## Distribución de variables financieras clave

A continuación se eligen 6 variables que cubren 5 ángulos distintos de la salud
financiera de una empresa, sin repetirse:

**Rentabilidad**

1. **ROA(C) before interest and depreciation before interest:** Retorno sobre Activos
   (Return on Assets), calculado *antes* de restar intereses y depreciación. Mide
   cuánta ganancia genera la empresa por cada peso invertido en sus activos.
2. **ROA(A) before interest and % after tax:** Otra versión del Retorno sobre Activos,
   calculada *después* de impuestos.

**Valor real para el dueño**

3. **Net Value Per Share (B):** Valor contable por acción; qué tanto "vale en libros"
   cada acción de la empresa.

**Liquidez**

4. **Current Ratio:** Activos corrientes entre pasivos corrientes; qué tan fácil es
   para la empresa pagar sus deudas de corto plazo.

**Endeudamiento**

5. **Debt ratio %:** Qué porcentaje de los activos de la empresa está financiado con
   deuda.

**Eficiencia operativa**

6. **Total Asset Turnover:** Qué tan eficientemente la empresa usa sus activos para
   generar ventas.

```{r hist-clave, fig.width=12, fig.height=7}
variables_key <- c(
  "ROA(C) before interest and depreciation before interest",
  "ROA(A) before interest and % after tax",
  "Net Value Per Share (B)",
  "Current Ratio",
  "Debt ratio %",
  "Total Asset Turnover"
)
variables_key <- variables_key[variables_key %in% names(train_df)]

plot_hist <- function(var) {
  media <- mean(train_df[[var]], na.rm = TRUE)
  ggplot(train_df, aes(x = .data[[var]])) +
    geom_histogram(bins = 30, fill = COLOR_MAIN, color = "white", alpha = 0.85) +
    geom_vline(xintercept = media, color = COLOR_ACCENT, linetype = "dashed",
               linewidth = 0.9) +
    labs(title = str_wrap(var, 32), x = NULL,
         y = "Frecuencia", subtitle = sprintf("Media: %.2f", media)) +
    tema_eda
}

wrap_plots(lapply(variables_key, plot_hist), ncol = 3) +
  plot_annotation(title = "Distribución de variables financieras clave (train)",
                   theme = theme(plot.title = element_text(face = "bold", size = 15)))
```

- **ROA(C) before interest and depreciation:** La mayoría de los valores se concentra
  alrededor de 0.5. La distribución presenta una ligera asimetría hacia la derecha y
  algunos valores alejados del centro.
- **ROA(A) before interest and % after tax:** La distribución también se concentra
  cerca de 0.55 y presenta una ligera asimetría hacia la derecha. Se observan algunos
  valores extremos en ambos lados, aunque la mayor parte de los datos se encuentra en
  un rango reducido.
- **Net Value Per Share (B):** Los valores se concentran principalmente alrededor de
  0.18–0.20. La distribución está sesgada hacia la derecha, con una cola que se
  extiende hasta valores cercanos a 0.5.
- **Current Ratio:** Presenta una fuerte asimetría hacia la derecha. La mayoría de las
  empresas tiene valores cercanos a 0, mientras que unas pocas presentan valores mucho
  más altos. Esto indica la presencia de valores extremos que podrían influir en
  algunos análisis estadísticos.
- **Debt ratio %:** La mayor parte de los valores se concentra aproximadamente entre
  0.05 y 0.20. La distribución presenta asimetría positiva, con una cola hacia valores
  más altos.
- **Total Asset Turnover:** Los valores se concentran principalmente entre 0.05 y 0.20
  y la distribución está sesgada hacia la derecha. Hay algunas empresas con valores
  considerablemente mayores que la mayoría.

En general, las variables presentan distribuciones diferentes. Los indicadores Current
Ratio, Debt Ratio y Total Asset Turnover muestran una asimetría positiva más marcada y
posibles valores extremos. Estos casos deben revisarse en etapas posteriores antes de
decidir si requieren algún tratamiento.

## Distribución de la variable objetivo

```{r target-dist, fig.width=11, fig.height=5}
conteo     <- table(train_df[[TARGET]])
porcentaje <- prop.table(conteo) * 100

cat("Total de empresas en train:", nrow(train_df), "\n")
cat(sprintf("No quebradas (0): %5d (%.2f%%)\n", conteo["0"], porcentaje["0"]))
cat(sprintf("Quebradas   (1): %5d (%.2f%%)\n", conteo["1"], porcentaje["1"]))
cat(sprintf("Ratio de desbalance: %.1f : 1\n", conteo["0"] / conteo["1"]))

df_plot <- tibble(clase = names(conteo), n = as.numeric(conteo)) %>%
  mutate(label = TARGET_LABELS[clase], pct = n / sum(n) * 100)

p_barras <- ggplot(df_plot, aes(x = label, y = n, fill = clase)) +
  geom_col(width = 0.6) +
  geom_text(aes(label = sprintf("%s\n(%.2f%%)", comma(n), pct)),
            vjust = -0.3, fontface = "bold", size = 3.5) +
  scale_fill_manual(values = TARGET_COLORS) +
  labs(title = "Conteo de empresas por clase (train)", x = NULL,
       y = "Número de empresas") +
  ylim(0, max(df_plot$n) * 1.2) +
  tema_eda

p_dona <- ggplot(df_plot, aes(x = 2, y = pct, fill = clase)) +
  geom_col(color = "white", linewidth = 1.2) +
  coord_polar(theta = "y") +
  xlim(0.5, 2.5) +
  scale_fill_manual(values = TARGET_COLORS, labels = TARGET_LABELS,
                     name = NULL) +
  geom_text(aes(label = sprintf("%.2f%%", pct)),
            position = position_stack(vjust = 0.5), color = "white",
            fontface = "bold") +
  labs(title = "Proporción de empresas por clase (train)") +
  theme_void() +
  theme(plot.title = element_text(face = "bold", size = 13, color = COLOR_MAIN,
                                   hjust = 0.5),
        legend.position = "right")

p_barras + p_dona
```

> **En palabras cortas:** La variable objetivo presenta un fuerte desbalance de
> clases, ya que las empresas en quiebra representan solo el 3,23 % del conjunto de
> entrenamiento. Este desbalance deberá tenerse en cuenta durante el entrenamiento y
> la evaluación del modelo.

# Análisis de outliers y sesgo (sobre `train`)

Antes de pasar al análisis bivariado, es importante identificar qué variables tienen
distribuciones muy sesgadas y/o outliers extremos, ya que esto afecta tanto la
interpretación visual como la elección de modelos y transformaciones en la fase de
Machine Learning.

## Top 10 variables con mayor sesgo, en valor absoluto (train)

```{r skewness}
# type = 2 replica la fórmula de sesgo "clásica" (similar a pandas .skew())
skew_vals <- sapply(train_df[num_vars], function(x) e1071::skewness(x, na.rm = TRUE, type = 2))
skew_orden <- names(sort(abs(skew_vals), decreasing = TRUE))

top10_skew <- skew_vals[skew_orden[1:10]]
print(round(top10_skew, 2))

top_skew_vars <- skew_orden[1:6]
```

Las variables presentan valores de sesgo muy altos, tanto positivos como negativos.
Esto indica que varias distribuciones están alejadas de una distribución simétrica y
pueden presentar valores extremos.

**Fixed Assets to Assets, Revenue per person** y **Net Value Growth Rate** presentan el
mayor sesgo positivo. Esto indica una fuerte concentración de los datos en ciertos
valores y la presencia de observaciones extremas hacia la derecha. **Operating Profit
Rate**, por su parte, suele presentar un sesgo negativo marcado, lo que indica una
distribución con una cola pronunciada hacia la izquierda. Otras variables como
**Contingent liabilities/Net worth** y **Working capital Turnover Rate** también
presentan valores de sesgo elevados.

**Conclusión:** Varias variables presentan un sesgo elevado, lo que sugiere la
presencia de distribuciones muy asimétricas y posibles valores extremos. Estas
variables deberán revisarse durante el preprocesamiento para determinar si requieren
alguna transformación, especialmente si se utilizan modelos sensibles a la escala o a
la distribución de los datos.

## Boxplots de las variables más sesgadas

```{r box-sesgo, fig.width=12, fig.height=7}
plot_box_skew <- function(var) {
  ggplot(train_df, aes(x = "", y = .data[[var]])) +
    geom_boxplot(fill = COLOR_MAIN, color = COLOR_MAIN, width = 0.35,
                 outlier.color = COLOR_RISK, outlier.alpha = 0.5, outlier.size = 1.5) +
    labs(title = sprintf("%s\n(skew = %.1f)", str_wrap(var, 28), skew_vals[var]),
         x = NULL, y = NULL) +
    tema_eda
}

wrap_plots(lapply(top_skew_vars, plot_box_skew), ncol = 3) +
  plot_annotation(title = "Variables con mayor sesgo (train)",
                   theme = theme(plot.title = element_text(face = "bold", size = 15)))
```

- **Fixed Assets to Assets:** La mayoría de los valores se concentra cerca de cero,
  pero aparece un valor extremadamente alto. Esto explica el fuerte sesgo positivo y
  muestra la presencia de un valor atípico muy marcado.
- **Revenue per person:** Presenta un comportamiento similar. La mayoría de las
  observaciones está concentrada en valores bajos, mientras que existe un valor
  extremadamente alto que distorsiona la distribución.
- **Net Value Growth Rate:** Casi todos los valores se encuentran cerca de cero, pero
  se observa un valor muy alejado del resto. Este valor extremo explica gran parte del
  sesgo positivo de la variable.
- **Total income/Total expense:** La mayoría de las observaciones se concentra cerca
  de valores bajos, mientras que aparece un valor cercano a 1 claramente separado del
  resto. Esto indica una distribución muy asimétrica y la presencia de un posible
  valor atípico.
- **Operating Profit Rate:** Los valores están muy concentrados cerca de 1, aunque
  aparecen algunas observaciones alejadas, principalmente hacia valores inferiores.
  Esto genera el fuerte sesgo negativo observado anteriormente.
- **Contingent liabilities/Net worth:** La mayoría de los datos se encuentra cerca de
  cero, pero aparecen varios valores alejados y uno cercano a 1. Estos valores
  extremos contribuyen al elevado sesgo positivo.

**Conclusión:** Los boxplots muestran que las variables con mayor sesgo presentan
valores atípicos muy alejados de la mayoría de las observaciones. En varias de ellas,
estos valores extremos explican gran parte del sesgo observado. Por ahora no se
deberían eliminar automáticamente, ya que primero es necesario determinar si
representan errores o situaciones reales de las empresas.

## Top 15 variables con más outliers (regla IQR)

```{r outliers-iqr, fig.width=10, fig.height=7}
pct_outliers_iqr <- function(x) {
  q   <- quantile(x, c(0.25, 0.75), na.rm = TRUE)
  iqr <- q[2] - q[1]
  lower <- q[1] - 1.5 * iqr
  upper <- q[2] + 1.5 * iqr
  mean(x < lower | x > upper, na.rm = TRUE) * 100
}

outlier_pct <- sort(sapply(train_df[num_vars], pct_outliers_iqr), decreasing = TRUE)
top15_out   <- outlier_pct[1:15]
print(round(top15_out, 1))

df_out <- tibble(variable = names(top15_out), pct = as.numeric(top15_out))

ggplot(df_out, aes(x = reorder(variable, pct), y = pct)) +
  geom_col(fill = COLOR_MAIN) +
  geom_text(aes(label = sprintf("%.1f%%", pct)), hjust = -0.15, size = 3.2,
            color = COLOR_MAIN, fontface = "bold") +
  coord_flip(clip = "off") +
  labs(title = "Top 15 variables con más outliers (IQR, train)",
       x = NULL, y = "% de empresas marcadas como outlier") +
  expand_limits(y = max(df_out$pct) * 1.15) +
  tema_eda
```

Las variables con mayor proporción de valores atípicos suelen ser **Degree of
Financial Leverage (DFL)**, **Fixed Assets Turnover Frequency** e **Interest Coverage
Ratio**, con alrededor del 20 % de empresas marcadas como outliers. También destacan
**Current Asset Turnover Rate**, **Total Asset Growth Rate** e **Interest Expense
Ratio**, con porcentajes similares. Las demás variables del top 15 presentan entre
aproximadamente 14 % y 18 % de observaciones marcadas como outliers.

En general, varias variables presentan una proporción considerable de valores
atípicos. Sin embargo, esto no significa que deban eliminarse automáticamente, ya que
pueden representar situaciones financieras reales de algunas empresas. Estos
resultados deberán considerarse posteriormente al definir el preprocesamiento de los
datos.

# Análisis bivariado: variables vs. objetivo (sobre `train`)

## Variables más importantes según Random Forest

Usamos un Random Forest **entrenado únicamente con `train`** para tener una primera
idea de qué variables separan mejor a las empresas que quiebran de las que no. Esto es
solo exploratorio: nos ayuda a elegir qué variables mirar con más detalle en los
gráficos siguientes, no es el modelo final del proyecto.

> **¿Por qué Random Forest?** Se eligió porque no necesita que las variables estén en
> la misma escala ni sigan una relación lineal con la quiebra, es robusto ante los
> outliers que ya se identificaron en los datos y entrega una medida de importancia de
> variables por defecto, facilitando la interpretación para fines exploratorios.

```{r rf-importancia, fig.width=9, fig.height=6.5}
# Nota metodológica: la imputación con la mediana que se hace aquí es temporal y
# solo existe para poder entrenar el Random Forest exploratorio; no se aplica a
# train_df ni al dataset real. La imputación definitiva se decide en la etapa de
# preprocesamiento, después del EDA.

X_rf <- train_df %>% select(-all_of(TARGET), -`Net Income Flag`)

X_rf <- X_rf %>%
  mutate(across(everything(), ~ ifelse(is.infinite(.x), NA, .x))) %>%
  mutate(across(everything(), ~ ifelse(is.na(.x), median(.x, na.rm = TRUE), .x)))

y_train_factor <- factor(train_df[[TARGET]], levels = c(0, 1),
                          labels = c("No", "Si"))

set.seed(RANDOM_STATE)
rf <- randomForest(x = X_rf, y = y_train_factor, ntree = 100, importance = TRUE)

# MeanDecreaseGini es el equivalente conceptual a feature_importances_ de sklearn
importancias <- importance(rf, type = 2)[, 1]
importancias <- sort(importancias, decreasing = TRUE)

cat("============================================================\n")
cat("TOP 15 VARIABLES MÁS IMPORTANTES (Random Forest, train)\n")
cat("============================================================\n")
print(round(head(importancias, 15), 3))

top_15_features <- names(head(importancias, 15))
top_6_features  <- names(head(importancias, 6))

df_imp <- tibble(variable = names(head(importancias, 15)),
                  importancia = as.numeric(head(importancias, 15))) %>%
  mutate(top6 = variable %in% top_6_features)

ggplot(df_imp, aes(x = reorder(variable, importancia), y = importancia, fill = top6)) +
  geom_col() +
  geom_text(aes(label = sprintf("%.3f", importancia)), hjust = -0.15, size = 3,
            fontface = "bold", color = COLOR_MAIN) +
  coord_flip(clip = "off") +
  scale_fill_manual(values = c(`TRUE` = COLOR_RISK, `FALSE` = COLOR_MAIN),
                     labels = c(`TRUE` = "Top 6 (usadas más abajo)",
                                `FALSE` = "Resto del top 15"),
                     name = NULL) +
  labs(title = "Top 15 variables más importantes\n(Random Forest sobre train)",
       x = NULL, y = "Importancia (MeanDecreaseGini)") +
  expand_limits(y = max(df_imp$importancia) * 1.2) +
  tema_eda +
  theme(legend.position = "bottom")
```

> **¿Qué hizo Random Forest aquí?** Es un modelo que, al entrenarse, mide qué tanto le
> "ayudó" cada variable para diferenciar empresas que quiebran de las que no. Cuanto
> mayor el número de importancia, más útil fue esa variable para el modelo. Entre las
> más importantes suelen aparecer variables de rentabilidad para el accionista (`Net
> Income to Stockholder's Equity`), márgenes operativos y ratios de endeudamiento —
> lo cual tiene sentido: una empresa que no genera ganancias para sus dueños y está
> muy endeudada es, intuitivamente, más propensa a quebrar.

Random Forest se utiliza aquí como una **herramienta exploratoria**, no como un
ranking definitivo de importancia. Dos sesgos conocidos a tener en cuenta:

- **Favorece variables continuas sobre categóricas:** una variable binaria como
  `Liability-Assets Flag` casi nunca aparecerá entre las "más importantes", aunque sí
  sea relevante.
- **Reparte la importancia entre variables correlacionadas:** cuando varias variables
  miden algo muy parecido (como las distintas versiones de ROA), el modelo divide el
  "crédito" entre ellas, lo que puede subestimar su relevancia individual.

## Variables más importantes vs. objetivo

```{r box-top6, fig.width=12, fig.height=8}
plot_box_target <- function(var) {
  q1  <- quantile(train_df[[var]], 0.01, na.rm = TRUE)
  q99 <- quantile(train_df[[var]], 0.99, na.rm = TRUE)
  df_f <- train_df %>% filter(.data[[var]] >= q1, .data[[var]] <= q99)

  ggplot(df_f, aes(x = as.factor(.data[[TARGET]]), y = .data[[var]],
                    fill = as.factor(.data[[TARGET]]))) +
    geom_boxplot(width = 0.45, outlier.alpha = 0.35, outlier.size = 1.2) +
    scale_x_discrete(labels = TARGET_LABELS) +
    scale_fill_manual(values = TARGET_COLORS) +
    labs(title = str_wrap(var, 32), x = NULL, y = var) +
    tema_eda
}

wrap_plots(lapply(top_6_features, plot_box_target), ncol = 3) +
  plot_annotation(
    title = "Variables más importantes vs. objetivo\n(train, sin el 1% de valores más extremos)",
    theme = theme(plot.title = element_text(face = "bold", size = 15))
  )
```

Estos boxplots comparan la distribución de cada variable entre empresas que
quebraron y que no, y muestran patrones distintos según el tipo de variable:

- **Variables de rentabilidad** (`Net Income to Stockholder's Equity`, `Persistent EPS
  in the Last Four Seasons`, `Net profit before tax/Paid-in capital`): en las tres, el
  grupo que **quebró tiene medianas más bajas y cajas más dispersas** (sobre todo `Net
  Income to Stockholder's Equity`, donde la caja de "Quiebra" es mucho más ancha).
  Esto confirma que las empresas que quiebran tienden a ser menos rentables, y de
  forma menos homogénea — hay más variedad de situaciones dentro de ese grupo.
- **`Borrowing dependency`:** suele ser el panel con la separación más clara — el
  grupo "Quiebra" tiene una mediana notablemente más alta y su caja casi no se
  superpone con la de "No quiebra". Confirma, en la práctica, lo que ya muestra la
  correlación más adelante: mayor dependencia de financiamiento externo se asocia con
  mayor riesgo de quiebra.
- **`Net Value Growth Rate` e `Interest Expense Ratio`:** aquí la diferencia entre
  grupos suele ser mínima — las cajas se superponen bastante y las medianas están muy
  cerca. Son variables que el Random Forest consideró relevantes en conjunto con las
  demás, pero que por sí solas, vistas de forma aislada, no separan claramente a las
  empresas que quiebran.

En conjunto, el patrón refuerza lo que se venía viendo en la sección: **rentabilidad
baja y endeudamiento alto son las señales más visibles de riesgo**, mientras que otras
variables importantes para el modelo probablemente aportan valor más por su
interacción con las demás que por separarse solas en un boxplot.

*Nota: dependiendo de la partición `train`/`test` que te haya tocado, es posible que
el orden exacto de las 6 variables top varíe un poco respecto a esta descripción —
ajusta los nombres si es necesario.*

## Comparación bivariada de las 93 variables numéricas

Antes de entrar en pruebas formales, se resumen las 93 variables numéricas en una
sola tabla (en vez de mirarlas una por una), ordenada por la fuerza de su relación
con el objetivo. Aquí ya se usa **correlación de Spearman** en vez de Pearson; la
justificación completa está en la sección de correlaciones más adelante, pero en
resumen: con 93 variables no es viable verificar normalidad una por una, y ya se
documentó sesgo y outliers fuertes que distorsionan a Pearson.

```{r tabla-bivariada-todas}
corr_spearman_objetivo <- sapply(train_df[num_vars], function(x) {
  cor(x, train_df[[TARGET]], method = "spearman", use = "pairwise.complete.obs")
})

tabla_bivariada <- tibble(
  Variable = num_vars,
  `Correlación Spearman (r)` = corr_spearman_objetivo[num_vars],
  `Media (No quiebra)` = sapply(num_vars, function(v)
    mean(train_df[[v]][train_df[[TARGET]] == 0], na.rm = TRUE)),
  `Media (Quiebra)` = sapply(num_vars, function(v)
    mean(train_df[[v]][train_df[[TARGET]] == 1], na.rm = TRUE)),
  `Mediana (No quiebra)` = sapply(num_vars, function(v)
    median(train_df[[v]][train_df[[TARGET]] == 0], na.rm = TRUE)),
  `Mediana (Quiebra)` = sapply(num_vars, function(v)
    median(train_df[[v]][train_df[[TARGET]] == 1], na.rm = TRUE))
) %>%
  arrange(desc(abs(`Correlación Spearman (r)`)))

tabla_bivariada %>%
  kable(digits = 4,
        caption = "Comparación bivariada de las 93 variables numéricas vs. Bankrupt? (ordenadas por relevancia)") %>%
  kable_styling(bootstrap_options = c("striped", "hover", "condensed"),
                full_width = FALSE, font_size = 12) %>%
  scroll_box(height = "420px")
```

La tabla confirma, a nivel general, lo que ya se venía observando: las variables mejor
posicionadas (mayor `|r|`) combinan medias/medianas claramente distintas entre
empresas sanas y quebradas, mientras que las últimas filas tienen valores casi
idénticos entre ambos grupos — es decir, aportan poco de forma univariada.

## Inferencia estadística: variables numéricas vs. objetivo

El análisis descriptivo y los boxplots anteriores sugieren diferencias entre empresas
solventes y quebradas, pero no permiten determinar si esas diferencias son compatibles
con la variabilidad muestral. La inferencia estadística contrasta, para cada ratio:

- **H₀:** la distribución del ratio es igual en empresas que no quiebran y en empresas
  que sí quiebran.
- **H₁:** la distribución del ratio difiere entre ambos estados de quiebra.

Se usa $\alpha = 0.05$. Como el objetivo es binario e independiente de cada ratio
numérico, se comparan dos grupos independientes (0 = no quiebra; 1 = quiebra).

**Selección de la prueba:** se evalúa normalidad razonable en ambos grupos con
Shapiro-Wilk (máximo 5.000 observaciones por grupo, muestreadas con semilla fija),
sesgo y porcentaje de outliers (IQR); Levene se reporta solo como diagnóstico
adicional. En estos datos, las 93 variables incumplen la normalidad razonable, así
que se usa **Mann-Whitney U bilateral** para todas. Como tamaño de efecto se reporta
la **correlación biserial de rangos** ($r_{rb}$, entre -1 y 1): positivo indica que el
ratio tiende a ser mayor en empresas sin quiebra; negativo, mayor en empresas
quebradas. Guía descriptiva de magnitud: $|r_{rb}|\approx 0.10$ pequeño, $0.30$
moderado, $0.50$ grande.

```{r inferencia-numericas}
# Requiere el paquete car para Levene (install.packages("car") si hace falta)
ALPHA <- 0.05

inferencia_una_var <- function(var) {
  grupo_0 <- train_df[[var]][train_df[[TARGET]] == 0]
  grupo_1 <- train_df[[var]][train_df[[TARGET]] == 1]
  grupo_0 <- grupo_0[!is.na(grupo_0)]
  grupo_1 <- grupo_1[!is.na(grupo_1)]

  set.seed(RANDOM_STATE)
  muestra_0 <- if (length(grupo_0) > 5000) sample(grupo_0, 5000) else grupo_0
  p_shapiro_0 <- shapiro.test(muestra_0)$p.value
  p_shapiro_1 <- shapiro.test(grupo_1)$p.value

  grupo_f  <- factor(c(rep("0", length(grupo_0)), rep("1", length(grupo_1))))
  p_levene <- car::leveneTest(c(grupo_0, grupo_1) ~ grupo_f, center = median)$`Pr(>F)`[1]

  sesgo_0    <- e1071::skewness(grupo_0, type = 2)
  sesgo_1    <- e1071::skewness(grupo_1, type = 2)
  pct_out_0  <- pct_outliers_iqr(grupo_0)
  pct_out_1  <- pct_outliers_iqr(grupo_1)

  normalidad_razonable <- p_shapiro_0 >= ALPHA && p_shapiro_1 >= ALPHA &&
    abs(sesgo_0) <= 1 && abs(sesgo_1) <= 1 && max(pct_out_0, pct_out_1) <= 5

  prueba <- wilcox.test(grupo_0, grupo_1, alternative = "two.sided", exact = FALSE)
  U  <- as.numeric(prueba$statistic)
  n0 <- length(grupo_0); n1 <- length(grupo_1)

  tibble(
    Variable = var, `N (0)` = n0, `N (1)` = n1,
    `Mediana (0)` = median(grupo_0), `Mediana (1)` = median(grupo_1),
    `p Shapiro (0)` = p_shapiro_0, `p Shapiro (1)` = p_shapiro_1, `p Levene` = p_levene,
    `Normalidad razonable` = normalidad_razonable,
    U = U, `p-value` = prueba$p.value,
    `r biserial` = 2 * U / (n0 * n1) - 1
  )
}

resultados_inferencia_num <- map_dfr(num_vars, inferencia_una_var)

# Holm controla el error familiar entre las 93 pruebas y es menos conservador
# que Bonferroni; p.adjust(method = "holm") ya implementa Holm-Bonferroni.
resultados_inferencia_num <- resultados_inferencia_num %>%
  mutate(`p ajustado (Holm)` = p.adjust(`p-value`, method = "holm"),
         Decisión = ifelse(`p ajustado (Holm)` < ALPHA, "Se rechaza H0", "No se rechaza H0")) %>%
  arrange(`p ajustado (Holm)`)

resultados_inferencia_num %>%
  select(Variable, `N (0)`, `N (1)`, `Mediana (0)`, `Mediana (1)`,
         U, `p-value`, `p ajustado (Holm)`, `r biserial`, Decisión) %>%
  kable(digits = c(0, 0, 0, 4, 4, 1, 3, 3, 3, 0)) %>%
  kable_styling(bootstrap_options = c("striped", "hover", "condensed"),
                full_width = FALSE, font_size = 12) %>%
  scroll_box(height = "420px")

n_rechaza <- sum(resultados_inferencia_num$Decisión == "Se rechaza H0")
cat(sprintf("Variables evaluadas: %d\n", nrow(resultados_inferencia_num)))
cat(sprintf("Con evidencia después de Holm: %d\n", n_rechaza))
cat(sprintf("Sin evidencia suficiente después de Holm: %d\n",
            nrow(resultados_inferencia_num) - n_rechaza))
```

Realizar 93 contrastes con $\alpha=0.05$ sin ajuste aumentaría la probabilidad de
falsos positivos: aun si todas las H₀ fueran ciertas, se esperarían en promedio
$93 \times 0.05 \approx 4{,}65$ rechazos solo por azar. Después de la corrección de
Holm, la mayoría de las variables numéricas conserva evidencia de diferencia entre
empresas sanas y quebradas, y solo un grupo pequeño no la conserva — esta
significancia abundante es compatible con el tamaño muestral y **no implica que todas
las variables tengan utilidad práctica o predictiva**; la magnitud del efecto
($r_{rb}$) y el contexto financiero siguen siendo necesarios para juzgar relevancia.
Este resultado describe asociación, no causalidad.

## `Liability-Assets Flag` vs. objetivo

Análisis bivariado de la única variable categórica con la variable objetivo.

**`Liability-Assets Flag`:** es la única variable categórica del dataset. Es binaria e
indica si los pasivos de la empresa superan a sus activos (`1`) o no (`0`).

```{r flag-vs-target, fig.width=9, fig.height=6}
tabla_pct    <- prop.table(table(train_df$`Liability-Assets Flag`, train_df[[TARGET]]),
                            margin = 1) * 100
tabla_conteo <- table(train_df$`Liability-Assets Flag`, train_df[[TARGET]])
totales      <- rowSums(tabla_conteo)

print(round(tabla_pct, 2))

df_flag <- tibble(
  flag   = rownames(tabla_pct),
  pct_quiebra = tabla_pct[, "1"],
  n      = as.numeric(totales)
) %>%
  mutate(etiqueta = ifelse(flag == "0",
                            "Flag = 0\nActivos > Pasivos (normal)",
                            "Flag = 1\nPasivos > Activos (alarma)"))

ggplot(df_flag, aes(x = etiqueta, y = pct_quiebra, fill = etiqueta)) +
  geom_col(width = 0.5) +
  geom_text(aes(label = sprintf("%.1f%% quebró\n(n=%d)", pct_quiebra, n)),
            vjust = -0.2, fontface = "bold", size = 3.8) +
  scale_fill_manual(values = c(COLOR_MAIN, COLOR_RISK)) +
  labs(title = "¿El Liability-Assets Flag anticipa la quiebra?",
       x = NULL, y = "% de empresas del grupo que quebró") +
  ylim(0, max(df_flag$pct_quiebra) * 1.3) +
  tema_eda
```

*Alternativa fiel al gráfico de "waffle" (cuadrícula 10x10) del notebook original: si
quieres reproducirlo exactamente, instala el paquete `waffle`
(`install.packages("waffle")`) y usa `waffle::waffle()` sobre `tabla_pct`.*

El grupo con `Flag = 1` (pasivos mayores que activos) suele tener una tasa de quiebra
dramáticamente más alta que el grupo `Flag = 0`. Es decir, cuando una empresa debe más
de lo que tiene, la probabilidad de que quiebre aumenta muchísimo.

Sin embargo, hay que leer este resultado con cautela: el grupo `Flag = 1` tiene muy
pocas empresas en `train` (revisa el `n` impreso arriba). Con una muestra tan pequeña,
el porcentaje es muy sensible a cualquier empresa individual y no es estadísticamente
robusto — no podemos concluir con confianza que la relación sea tan fuerte en la
población general, aunque la dirección (más pasivos que activos → más riesgo) sí
tiene sentido financiero.

Por eso, aunque `Liability-Assets Flag` parece ser una señal de alerta útil, conviene
tratarla con precaución en el modelado: puede aportar información valiosa para ese
pequeño grupo de riesgo, pero su bajo número de casos limita qué tan bien puede
generalizar.

## Inferencia estadística: variables categóricas vs. objetivo

Para cada flag, H₀ plantea independencia respecto de `Bankrupt?`; H₁ plantea
asociación. La prueba Chi-cuadrado requiere frecuencias esperadas suficientemente
grandes (regla habitual: ninguna esperada menor que 1 y no más del 20 % menores que
5); no debe aplicarse automáticamente sin comprobarlo.

```{r inferencia-categoricas}
inferencia_flag <- function(var) {
  tabla <- table(train_df[[var]], train_df[[TARGET]])

  if (length(unique(train_df[[var]])) < 2) {
    return(tibble(
      Variable = var, `Prueba seleccionada` = "No contrastable",
      Motivo = "La predictora es constante en train",
      `Frecuencia esperada mínima` = NA_real_, `Estadístico / OR` = NA_real_,
      `IC 95% OR` = "No aplica", `p-value` = NA_real_, Decisión = "No aplica"
    ))
  }

  esperadas <- suppressWarnings(chisq.test(tabla, correct = FALSE)$expected)
  minimo_esperado    <- min(esperadas)
  pct_esperadas_bajo5 <- mean(esperadas < 5) * 100

  if (minimo_esperado < 1 || pct_esperadas_bajo5 > 20) {
    prueba <- fisher.test(tabla, alternative = "two.sided")
    tibble(
      Variable = var, `Prueba seleccionada` = "Exacta de Fisher (bilateral)",
      Motivo = "Chi-cuadrado no válido por frecuencias esperadas pequeñas",
      `Frecuencia esperada mínima` = minimo_esperado,
      `Estadístico / OR` = as.numeric(prueba$estimate),
      `IC 95% OR` = sprintf("[%.2f, %.2f]", prueba$conf.int[1], prueba$conf.int[2]),
      `p-value` = prueba$p.value,
      Decisión = ifelse(prueba$p.value < ALPHA, "Se rechaza H0", "No se rechaza H0")
    )
  } else {
    prueba <- chisq.test(tabla, correct = FALSE)
    tibble(
      Variable = var, `Prueba seleccionada` = "Chi-cuadrado de independencia",
      Motivo = "Frecuencias esperadas adecuadas",
      `Frecuencia esperada mínima` = minimo_esperado,
      `Estadístico / OR` = as.numeric(prueba$statistic),
      `IC 95% OR` = "No aplica",
      `p-value` = prueba$p.value,
      Decisión = ifelse(prueba$p.value < ALPHA, "Se rechaza H0", "No se rechaza H0")
    )
  }
}

resultados_inferencia_cat <- map_dfr(cat_vars, inferencia_flag)

resultados_inferencia_cat %>%
  kable(digits = 3) %>%
  kable_styling(bootstrap_options = c("striped", "hover"), full_width = FALSE)
```

Para `Liability-Assets Flag`, la categoría 1 tiene muy pocas empresas y al menos una
celda con frecuencia esperada menor que 1, por lo que Chi-cuadrado no es válido y se
usa la prueba exacta de Fisher; se reporta el *odds ratio* con su intervalo de
confianza del 95 %, aunque un intervalo muy amplio refleja que la estimación descansa
sobre muy pocos casos y no debe generalizarse sin más validación. `Net Income Flag` es
constante en `train` (vale 1 en el 100 % de los casos): al no existir variabilidad no
hay comparación posible entre categorías y **no es estadísticamente contrastable** —
no corresponde asignarle un *p-value*. La prueba de Fisher/Chi-cuadrado identifica
asociación, no causalidad, y asume observaciones independientes entre empresas.

## Correlaciones con la variable objetivo

> **Spearman en vez de Pearson:** con 93 variables no es viable comprobar
> rigurosamente el supuesto de normalidad de cada una (implicaría 93 pruebas
> adicionales, con su propio problema de comparaciones múltiples). Además, ya se
> documentaron sesgos y outliers fuertes en varias variables, algo que distorsiona a
> Pearson. Por eso se usa la **correlación de Spearman (rho)**: no asume normalidad,
> es robusta ante outliers y captura relaciones monótonas (no solo lineales) entre
> cada ratio financiero y la probabilidad de quiebra.

```{r correlaciones, fig.width=10, fig.height=9}
corr_objetivo <- sapply(train_df[num_vars], function(x) {
  cor(x, train_df[[TARGET]], method = "spearman", use = "pairwise.complete.obs")
})
corr_objetivo <- sort(corr_objetivo)

cat("======================================================================\n")
cat("CORRELACIONES CON LA VARIABLE OBJETIVO, Bankrupt? (train)\n")
cat("======================================================================\n")
cat("\nTOP 10 CORRELACIONES NEGATIVAS (más fuertes):\n")
print(round(head(corr_objetivo, 10), 3))
cat("\nTOP 10 CORRELACIONES POSITIVAS (más fuertes):\n")
print(round(tail(corr_objetivo, 10), 3))

top_corr <- c(head(corr_objetivo, 10), tail(corr_objetivo, 10))
df_corr <- tibble(variable = names(top_corr), valor = as.numeric(top_corr)) %>%
  mutate(signo = ifelse(valor < 0, "Negativa", "Positiva"))

ggplot(df_corr, aes(x = reorder(variable, valor), y = valor, fill = signo)) +
  geom_col(width = 0.7) +
  geom_text(aes(label = sprintf("%.2f", valor),
                hjust = ifelse(valor >= 0, -0.15, 1.15)),
            size = 3, color = "grey30") +
  geom_hline(yintercept = 0, color = "grey40") +
  coord_flip(clip = "off") +
  scale_fill_manual(values = c(Negativa = COLOR_MAIN, Positiva = COLOR_RISK),
                     name = NULL) +
  labs(title = "Correlación con Bankrupt? — Top 10 positivas y negativas (train)",
       x = NULL, y = "Coeficiente de correlación") +
  tema_eda +
  theme(legend.position = "bottom")
```

**En palabras simples:** el gráfico confirma, con números, lo que ya insinuaba el
Random Forest: **rentabilidad y endeudamiento son los dos bloques que más se
relacionan con la quiebra**, pero en direcciones opuestas.

- **Correlaciones negativas (azul):** dominadas por variables de **rentabilidad** —
  distintas versiones de ROA, utilidad neta sobre activos/patrimonio, ganancias
  retenidas. La relación es negativa porque tiene sentido financiero: **a mayor
  rentabilidad, menor probabilidad de quiebra**.
- **Correlaciones positivas (naranja):** dominadas por variables de
  **endeudamiento** — `Debt ratio %`, `Borrowing dependency`, varias razones de
  pasivos sobre activos o patrimonio. Aquí la relación es positiva porque **a mayor
  nivel de deuda relativa, mayor probabilidad de quiebra**.

Es importante notar que ninguna correlación individual suele superar ~0.32 en valor
absoluto: son relaciones reales pero moderadas, no fuertes. Esto refuerza una
conclusión que ya se venía formando en el EDA: ninguna variable por sí sola explica
bien la quiebra, por lo que un modelo que combine varias señales (como Random Forest)
probablemente capture mejor el patrón que basarse en una sola razón financiera.

También vale la pena notar que varias de las variables con correlación negativa más
fuerte (las distintas versiones de ROA) son las mismas que ya se identifican como
altamente correlacionadas entre sí en la siguiente sección de multicolinealidad — otra
razón para tenerlas presentes al momento de seleccionar variables para el modelo.

## Matriz de correlación de las variables más importantes

```{r heatmap-corr, fig.width=13, fig.height=11}
corr_features <- c(top_15_features, TARGET)
corr_matrix   <- cor(train_df[corr_features], method = "spearman", use = "pairwise.complete.obs")

ggcorrplot(
  corr_matrix, lab = TRUE, lab_size = 2.8, type = "full",
  colors = c(COLOR_MAIN, "white", COLOR_RISK),
  outline.color = "white",
  title = "Matriz de correlación (Spearman) — Top 15 variables (train)"
) +
  theme(
    plot.title = element_text(face = "bold", size = 15, color = COLOR_MAIN),
    axis.text.x = element_text(angle = 45, hjust = 1, size = 8),
    axis.text.y = element_text(size = 8)
  )
```

Esta matriz reúne en un solo lugar las 15 variables más relevantes según Random
Forest, junto con `Bankrupt?`, para ver cómo se relacionan entre sí (no solo con la
quiebra).

- **Última fila/columna (`Bankrupt?`):** muestra correlaciones moderadas con las demás
  variables, consistentes con lo visto arriba — ninguna supera ~0.3 en valor absoluto,
  lo que confirma que ninguna variable por sí sola explica la quiebra con fuerza.
- **Bloques oscuros entre variables (no con el target):** aquí está lo más llamativo.
  Varias combinaciones de ROA, utilidad neta y ganancias retenidas muestran
  correlaciones muy altas entre sí (cercanas a 0.9-1.0). Esto confirma la
  **multicolinealidad**: son distintas formas de medir prácticamente lo mismo
  (rentabilidad), calculadas con pequeñas variaciones metodológicas.

### Pares con multicolinealidad crítica (`|rho| >= 0.80`)

```{r pares-multicolinealidad}
corr_solo_features <- corr_matrix[top_15_features, top_15_features]
idx_pares <- which(abs(corr_solo_features) >= 0.80 & upper.tri(corr_solo_features),
                    arr.ind = TRUE)

if (nrow(idx_pares) > 0) {
  df_pares <- tibble(
    `Variable 1` = rownames(corr_solo_features)[idx_pares[, 1]],
    `Variable 2` = colnames(corr_solo_features)[idx_pares[, 2]],
    rho = corr_solo_features[idx_pares]
  ) %>%
    arrange(desc(abs(rho)))

  df_pares %>%
    kable(digits = 2, caption = "Pares de variables (top 15) con |rho| >= 0.80") %>%
    kable_styling(bootstrap_options = c("striped", "hover"), full_width = FALSE)

  cat(sprintf("\nSe detectaron %d pares de variables predictoras con correlación crítica.\n",
              nrow(df_pares)))
} else {
  cat("No se detectaron pares de variables predictoras con multicolinealidad extrema",
      "(|rho| >= 0.80) dentro del top 15 seleccionado.\n")
}
```

La presencia de alta multicolinealidad entre métricas financieras distorsiona los
coeficientes en modelos lineales (como regresión logística) y amplifica su varianza,
por lo que más adelante conviene aplicar reducción de dimensionalidad (por ejemplo
PCA) o eliminar variables redundantes con base en el Factor de Inflación de la
Varianza (VIF, disponible en `car::vif()` una vez se ajuste un modelo). Esto no afecta
a Random Forest (que ya usamos para identificar estas variables), pero si más adelante
se prueba un modelo lineal, meter varias versiones casi idénticas del mismo ratio no
aporta información nueva y puede inflar artificialmente la importancia de esa
"familia" de variables o dificultar la interpretación de los coeficientes. Por ahora
no se elimina ninguna — esa decisión se deja para la etapa de preprocesamiento, con
más contexto sobre qué modelo se va a usar.

# Conclusiones del EDA

1. **Estructura del dataset:** `train` tiene alrededor de 5.455 empresas y 95
   variables predictoras (93 numéricas + 2 flags binarios), más el target
   `Bankrupt?`.

2. **Calidad de los datos:** no hay valores nulos ni filas duplicadas en `train`, lo
   cual facilita el modelado. `Net Income Flag` es (casi) constante y no aporta
   información — candidata a eliminarse.

3. **Desbalance del target:** el problema es de clasificación binaria con un
   desbalance fuerte (aproximadamente 20-30 empresas sanas por cada empresa
   quebrada). Esto obliga a usar métricas distintas al accuracy y a considerar
   técnicas de balanceo en el modelado, no en el EDA.

4. **Sesgo y outliers:** varias variables financieras tienen sesgo alto y un
   porcentaje considerable de outliers según IQR. No parecen errores de captura, sino
   comportamientos extremos reales de algunas empresas, por lo que su tratamiento
   (transformación, winsorizing, o dejarlos igual) debe decidirse con cuidado más
   adelante.

5. **Variables relevantes:** según Random Forest y correlación con el target, las
   variables de **rentabilidad** (ROA, utilidad neta sobre patrimonio) y de
   **endeudamiento** son las que más distinguen a las empresas que quiebran de las
   que no.

6. **Inferencia estadística:** con Mann-Whitney U y corrección de Holm, la mayoría de
   las 93 variables numéricas conserva evidencia de diferencia entre empresas sanas y
   quebradas; un grupo más pequeño no la conserva. Para `Liability-Assets Flag`, la
   prueba exacta de Fisher encuentra asociación con la quiebra, aunque con muy pocos
   casos en la categoría de alerta; `Net Income Flag` no fue contrastable por ser
   constante. La significancia estadística abundante no implica, por sí sola, utilidad
   predictiva — la magnitud del efecto y el contexto financiero siguen siendo
   necesarios para priorizar variables de cara al modelado.

7. **Multicolinealidad:** existen varias versiones muy parecidas del mismo indicador
   (por ejemplo, distintas formas de calcular ROA), altamente correlacionadas entre
   sí (`|rho| >= 0.80` en varios pares del top 15). No se eliminó ninguna en esta
   etapa, pero es algo a tener en cuenta si se usa un modelo lineal.

8. **`Liability-Assets Flag`:** tiene muy pocos casos con valor 1, pero ese grupo
   pequeño concentra una proporción de quiebra más alta y una asociación
   estadísticamente significativa (Fisher exacto). Vale la pena conservarla para el
   modelo pese a su baja cardinalidad.

## Problemas identificados para la etapa de preprocesamiento

- **`Net Income Flag`** es (casi) constante en todo el dataset: evaluar si eliminarla
  antes de entrenar el modelo.
- **Escalas muy distintas entre variables:** será necesario estandarizar/normalizar
  dentro del pipeline (ajustando el escalador solo con `train` y aplicándolo después
  a `test` — por ejemplo con `caret::preProcess()`).
- **Variables con sesgo alto y muchos outliers:** decidir si se transforman (por
  ejemplo, con logaritmo), se recortan (winsorizing) o se dejan igual, y documentar la
  razón.
- **Multicolinealidad entre variantes de ROA y otros indicadores:** considerar
  selección de variables (`caret::findCorrelation()`) o técnicas de regularización si
  se usa un modelo lineal.
- **Desbalance de clases (~3% quebradas):** aplicar técnicas de balanceo (por
  ejemplo, `class weights` en `randomForest`, o sobre/submuestreo con paquetes como
  `ROSE` o `smotefamily`) solo sobre `train`, y elegir métricas de evaluación
  adecuadas para clases desbalanceadas (recall, F1, AUC-PR) en lugar de accuracy.
- **`Liability-Assets Flag` con muy pocos casos positivos:** vigilar que la partición
  train/test (ya estratificada por el target) no deje casos demasiado escasos de este
  flag en algún fold si más adelante se usa validación cruzada
  (`caret::createFolds()`).
