# Calidad de los datos (sobre `train`)

## Valores nulos

```{r nulos}
nulos <- colSums(is.na(train_df))
nulos <- nulos[nulos > 0]

if (length(nulos) == 0) {
  cat("No se encontraron valores nulos en train.\n")
} else {
  cat("Se encontraron", length(nulos), "columnas con valores nulos:\n")
  print(nulos)
}
```

Ninguna empresa de `train` tiene información faltante en sus estados financieros.

## Filas duplicadas

```{r duplicados}
duplicados <- sum(duplicated(train_df))
cat("Filas duplicadas en train:", duplicados, "\n")
```

No hay filas repetidas en `train`, así que no es necesario eliminar duplicados.

## Variables categóricas y cardinalidad

```{r categoricas}
for (c in cat_vars) {
  print(table(train_df[[c]]))
  cat("Cardinalidad:", length(unique(train_df[[c]])), "valores únicos\n\n")
}
```

> `Net Income Flag` vale 1 para prácticamente el 100% de las empresas en `train`, es
> decir, no importa si una empresa quebró o no, casi siempre tiene el mismo valor (1).
> Por lo tanto, es una variable (casi) constante y sería una candidata clara para
> eliminar antes del modelado. `Liability-Assets Flag` sí varía, aunque muy poco. Vale
> la pena revisarla más adelante junto al target, en la sección de análisis bivariado.
