# Análisis univariado (sobre `train`)

## Estadísticas descriptivas

```{r describe}
resumen <- train_df %>%
  select(all_of(num_vars)) %>%
  summarise(across(
    everything(),
    list(mean = ~mean(.x, na.rm = TRUE), median = ~median(.x, na.rm = TRUE),
         sd = ~sd(.x, na.rm = TRUE), min = ~min(.x, na.rm = TRUE),
         max = ~max(.x, na.rm = TRUE), q25 = ~quantile(.x, 0.25, na.rm = TRUE),
         q75 = ~quantile(.x, 0.75, na.rm = TRUE)),
    .names = "{.col}__{.fn}"
  )) %>%
  pivot_longer(everything(), names_to = c("variable", ".value"),
               names_sep = "__")

resumen %>%
  slice(1:5) %>%
  kable(digits = 3, caption = "Estadísticas descriptivas (primeras 5 variables)") %>%
  kable_styling(bootstrap_options = c("striped", "hover"), full_width = FALSE)
```

Las escalas son muy distintas entre variables (algunas van de 0 a 1, otras tienen
valores en miles). Esto ya nos dice que, para cualquier modelo sensible a la escala
(como regresión logística, SVM o PCA), va a hacer falta estandarizar las variables en
el pipeline de preprocesamiento.

## Variables con varianza cercana a cero

```{r varianza-baja}
varianzas  <- sapply(train_df[num_vars], var, na.rm = TRUE)
vars_bajas <- varianzas[varianzas < 1e-6]

cat("Variables con varianza baja:", length(vars_bajas), "\n")
if (length(vars_bajas) > 0) {
  print(vars_bajas)
} else {
  cat("Ninguna variable numérica tiene varianza cercana a cero en train.\n")
}
```

Con este resultado confirmamos que, entre las variables numéricas, ninguna es
prácticamente constante en `train`. Todas tienen variabilidad real y suficiente entre
empresas.

## Distribución de variables financieras clave

A continuación se eligen 6 variables que cubren 5 ángulos distintos de la salud
financiera de una empresa, sin repetirse:

**Rentabilidad**

1. **ROA(C) before interest and depreciation before interest:** Retorno sobre Activos
   (Return on Assets), calculado *antes* de restar intereses y depreciación. Mide
   cuánta ganancia genera la empresa por cada peso invertido en sus activos.
2. **ROA(A) before interest and % after tax:** Otra versión del Retorno sobre Activos,
   calculada *después* de impuestos.

**Valor real para el dueño**

3. **Net Value Per Share (B):** Valor contable por acción; qué tanto "vale en libros"
   cada acción de la empresa.

**Liquidez**

4. **Current Ratio:** Activos corrientes entre pasivos corrientes; qué tan fácil es
   para la empresa pagar sus deudas de corto plazo.

**Endeudamiento**

5. **Debt ratio %:** Qué porcentaje de los activos de la empresa está financiado con
   deuda.

**Eficiencia operativa**

6. **Total Asset Turnover:** Qué tan eficientemente la empresa usa sus activos para
   generar ventas.

```{r hist-clave, fig.width=12, fig.height=7}
variables_key <- c(
  "ROA(C) before interest and depreciation before interest",
  "ROA(A) before interest and % after tax",
  "Net Value Per Share (B)",
  "Current Ratio",
  "Debt ratio %",
  "Total Asset Turnover"
)
variables_key <- variables_key[variables_key %in% names(train_df)]

plot_hist <- function(var) {
  media <- mean(train_df[[var]], na.rm = TRUE)
  ggplot(train_df, aes(x = .data[[var]])) +
    geom_histogram(bins = 30, fill = COLOR_MAIN, color = "white", alpha = 0.85) +
    geom_vline(xintercept = media, color = COLOR_ACCENT, linetype = "dashed",
               linewidth = 0.9) +
    labs(title = str_wrap(var, 32), x = NULL,
         y = "Frecuencia", subtitle = sprintf("Media: %.2f", media)) +
    tema_eda
}

wrap_plots(lapply(variables_key, plot_hist), ncol = 3) +
  plot_annotation(title = "Distribución de variables financieras clave (train)",
                   theme = theme(plot.title = element_text(face = "bold", size = 15)))
```

- **ROA(C) before interest and depreciation:** La mayoría de los valores se concentra
  alrededor de 0.5. La distribución presenta una ligera asimetría hacia la derecha y
  algunos valores alejados del centro.
- **ROA(A) before interest and % after tax:** La distribución también se concentra
  cerca de 0.55 y presenta una ligera asimetría hacia la derecha. Se observan algunos
  valores extremos en ambos lados, aunque la mayor parte de los datos se encuentra en
  un rango reducido.
- **Net Value Per Share (B):** Los valores se concentran principalmente alrededor de
  0.18–0.20. La distribución está sesgada hacia la derecha, con una cola que se
  extiende hasta valores cercanos a 0.5.
- **Current Ratio:** Presenta una fuerte asimetría hacia la derecha. La mayoría de las
  empresas tiene valores cercanos a 0, mientras que unas pocas presentan valores mucho
  más altos. Esto indica la presencia de valores extremos que podrían influir en
  algunos análisis estadísticos.
- **Debt ratio %:** La mayor parte de los valores se concentra aproximadamente entre
  0.05 y 0.20. La distribución presenta asimetría positiva, con una cola hacia valores
  más altos.
- **Total Asset Turnover:** Los valores se concentran principalmente entre 0.05 y 0.20
  y la distribución está sesgada hacia la derecha. Hay algunas empresas con valores
  considerablemente mayores que la mayoría.

En general, las variables presentan distribuciones diferentes. Los indicadores Current
Ratio, Debt Ratio y Total Asset Turnover muestran una asimetría positiva más marcada y
posibles valores extremos. Estos casos deben revisarse en etapas posteriores antes de
decidir si requieren algún tratamiento.

## Distribución de la variable objetivo

```{r target-dist, fig.width=11, fig.height=5}
conteo     <- table(train_df[[TARGET]])
porcentaje <- prop.table(conteo) * 100

cat("Total de empresas en train:", nrow(train_df), "\n")
cat(sprintf("No quebradas (0): %5d (%.2f%%)\n", conteo["0"], porcentaje["0"]))
cat(sprintf("Quebradas   (1): %5d (%.2f%%)\n", conteo["1"], porcentaje["1"]))
cat(sprintf("Ratio de desbalance: %.1f : 1\n", conteo["0"] / conteo["1"]))

df_plot <- tibble(clase = names(conteo), n = as.numeric(conteo)) %>%
  mutate(label = TARGET_LABELS[clase], pct = n / sum(n) * 100)

p_barras <- ggplot(df_plot, aes(x = label, y = n, fill = clase)) +
  geom_col(width = 0.6) +
  geom_text(aes(label = sprintf("%s\n(%.2f%%)", comma(n), pct)),
            vjust = -0.3, fontface = "bold", size = 3.5) +
  scale_fill_manual(values = TARGET_COLORS) +
  labs(title = "Conteo de empresas por clase (train)", x = NULL,
       y = "Número de empresas") +
  ylim(0, max(df_plot$n) * 1.2) +
  tema_eda

p_dona <- ggplot(df_plot, aes(x = 2, y = pct, fill = clase)) +
  geom_col(color = "white", linewidth = 1.2) +
  coord_polar(theta = "y") +
  xlim(0.5, 2.5) +
  scale_fill_manual(values = TARGET_COLORS, labels = TARGET_LABELS,
                     name = NULL) +
  geom_text(aes(label = sprintf("%.2f%%", pct)),
            position = position_stack(vjust = 0.5), color = "white",
            fontface = "bold") +
  labs(title = "Proporción de empresas por clase (train)") +
  theme_void() +
  theme(plot.title = element_text(face = "bold", size = 13, color = COLOR_MAIN,
                                   hjust = 0.5),
        legend.position = "right")

p_barras + p_dona
```

> **En palabras cortas:** La variable objetivo presenta un fuerte desbalance de
> clases, ya que las empresas en quiebra representan solo el 3,23 % del conjunto de
> entrenamiento. Este desbalance deberá tenerse en cuenta durante el entrenamiento y
> la evaluación del modelo.
