# Análisis de outliers y sesgo (sobre `train`)

Antes de pasar al análisis bivariado, es importante identificar qué variables tienen
distribuciones muy sesgadas y/o outliers extremos, ya que esto afecta tanto la
interpretación visual como la elección de modelos y transformaciones en la fase de
Machine Learning.

## Top 10 variables con mayor sesgo, en valor absoluto (train)

```{r skewness}
# type = 2 replica la fórmula de sesgo "clásica" (similar a pandas .skew())
skew_vals <- sapply(train_df[num_vars], function(x) e1071::skewness(x, na.rm = TRUE, type = 2))
skew_orden <- names(sort(abs(skew_vals), decreasing = TRUE))

top10_skew <- skew_vals[skew_orden[1:10]]
print(round(top10_skew, 2))

top_skew_vars <- skew_orden[1:6]
```

Las variables presentan valores de sesgo muy altos, tanto positivos como negativos.
Esto indica que varias distribuciones están alejadas de una distribución simétrica y
pueden presentar valores extremos.

**Fixed Assets to Assets, Revenue per person** y **Net Value Growth Rate** presentan el
mayor sesgo positivo. Esto indica una fuerte concentración de los datos en ciertos
valores y la presencia de observaciones extremas hacia la derecha. **Operating Profit
Rate**, por su parte, suele presentar un sesgo negativo marcado, lo que indica una
distribución con una cola pronunciada hacia la izquierda. Otras variables como
**Contingent liabilities/Net worth** y **Working capital Turnover Rate** también
presentan valores de sesgo elevados.

**Conclusión:** Varias variables presentan un sesgo elevado, lo que sugiere la
presencia de distribuciones muy asimétricas y posibles valores extremos. Estas
variables deberán revisarse durante el preprocesamiento para determinar si requieren
alguna transformación, especialmente si se utilizan modelos sensibles a la escala o a
la distribución de los datos.

## Boxplots de las variables más sesgadas

```{r box-sesgo, fig.width=12, fig.height=7}
plot_box_skew <- function(var) {
  ggplot(train_df, aes(x = "", y = .data[[var]])) +
    geom_boxplot(fill = COLOR_MAIN, color = COLOR_MAIN, width = 0.35,
                 outlier.color = COLOR_RISK, outlier.alpha = 0.5, outlier.size = 1.5) +
    labs(title = sprintf("%s\n(skew = %.1f)", str_wrap(var, 28), skew_vals[var]),
         x = NULL, y = NULL) +
    tema_eda
}

wrap_plots(lapply(top_skew_vars, plot_box_skew), ncol = 3) +
  plot_annotation(title = "Variables con mayor sesgo (train)",
                   theme = theme(plot.title = element_text(face = "bold", size = 15)))
```

- **Fixed Assets to Assets:** La mayoría de los valores se concentra cerca de cero,
  pero aparece un valor extremadamente alto. Esto explica el fuerte sesgo positivo y
  muestra la presencia de un valor atípico muy marcado.
- **Revenue per person:** Presenta un comportamiento similar. La mayoría de las
  observaciones está concentrada en valores bajos, mientras que existe un valor
  extremadamente alto que distorsiona la distribución.
- **Net Value Growth Rate:** Casi todos los valores se encuentran cerca de cero, pero
  se observa un valor muy alejado del resto. Este valor extremo explica gran parte del
  sesgo positivo de la variable.
- **Total income/Total expense:** La mayoría de las observaciones se concentra cerca
  de valores bajos, mientras que aparece un valor cercano a 1 claramente separado del
  resto. Esto indica una distribución muy asimétrica y la presencia de un posible
  valor atípico.
- **Operating Profit Rate:** Los valores están muy concentrados cerca de 1, aunque
  aparecen algunas observaciones alejadas, principalmente hacia valores inferiores.
  Esto genera el fuerte sesgo negativo observado anteriormente.
- **Contingent liabilities/Net worth:** La mayoría de los datos se encuentra cerca de
  cero, pero aparecen varios valores alejados y uno cercano a 1. Estos valores
  extremos contribuyen al elevado sesgo positivo.

**Conclusión:** Los boxplots muestran que las variables con mayor sesgo presentan
valores atípicos muy alejados de la mayoría de las observaciones. En varias de ellas,
estos valores extremos explican gran parte del sesgo observado. Por ahora no se
deberían eliminar automáticamente, ya que primero es necesario determinar si
representan errores o situaciones reales de las empresas.

## Top 15 variables con más outliers (regla IQR)

```{r outliers-iqr, fig.width=10, fig.height=7}
pct_outliers_iqr <- function(x) {
  q   <- quantile(x, c(0.25, 0.75), na.rm = TRUE)
  iqr <- q[2] - q[1]
  lower <- q[1] - 1.5 * iqr
  upper <- q[2] + 1.5 * iqr
  mean(x < lower | x > upper, na.rm = TRUE) * 100
}

outlier_pct <- sort(sapply(train_df[num_vars], pct_outliers_iqr), decreasing = TRUE)
top15_out   <- outlier_pct[1:15]
print(round(top15_out, 1))

df_out <- tibble(variable = names(top15_out), pct = as.numeric(top15_out))

ggplot(df_out, aes(x = reorder(variable, pct), y = pct)) +
  geom_col(fill = COLOR_MAIN) +
  geom_text(aes(label = sprintf("%.1f%%", pct)), hjust = -0.15, size = 3.2,
            color = COLOR_MAIN, fontface = "bold") +
  coord_flip(clip = "off") +
  labs(title = "Top 15 variables con más outliers (IQR, train)",
       x = NULL, y = "% de empresas marcadas como outlier") +
  expand_limits(y = max(df_out$pct) * 1.15) +
  tema_eda
```

Las variables con mayor proporción de valores atípicos suelen ser **Degree of
Financial Leverage (DFL)**, **Fixed Assets Turnover Frequency** e **Interest Coverage
Ratio**, con alrededor del 20 % de empresas marcadas como outliers. También destacan
**Current Asset Turnover Rate**, **Total Asset Growth Rate** e **Interest Expense
Ratio**, con porcentajes similares. Las demás variables del top 15 presentan entre
aproximadamente 14 % y 18 % de observaciones marcadas como outliers.

En general, varias variables presentan una proporción considerable de valores
atípicos. Sin embargo, esto no significa que deban eliminarse automáticamente, ya que
pueden representar situaciones financieras reales de algunas empresas. Estos
resultados deberán considerarse posteriormente al definir el preprocesamiento de los
datos.
