# Análisis bivariado: variables vs. objetivo (sobre `train`)

## Variables más importantes según Random Forest

Usamos un Random Forest **entrenado únicamente con `train`** para tener una primera
idea de qué variables separan mejor a las empresas que quiebran de las que no. Esto es
solo exploratorio: nos ayuda a elegir qué variables mirar con más detalle en los
gráficos siguientes, no es el modelo final del proyecto.

> **¿Por qué Random Forest?** Se eligió porque no necesita que las variables estén en
> la misma escala ni sigan una relación lineal con la quiebra, es robusto ante los
> outliers que ya se identificaron en los datos y entrega una medida de importancia de
> variables por defecto, facilitando la interpretación para fines exploratorios.

```{r rf-importancia, fig.width=9, fig.height=6.5}
# Nota metodológica: la imputación con la mediana que se hace aquí es temporal y
# solo existe para poder entrenar el Random Forest exploratorio; no se aplica a
# train_df ni al dataset real. La imputación definitiva se decide en la etapa de
# preprocesamiento, después del EDA.

X_rf <- train_df %>% select(-all_of(TARGET), -`Net Income Flag`)

X_rf <- X_rf %>%
  mutate(across(everything(), ~ ifelse(is.infinite(.x), NA, .x))) %>%
  mutate(across(everything(), ~ ifelse(is.na(.x), median(.x, na.rm = TRUE), .x)))

y_train_factor <- factor(train_df[[TARGET]], levels = c(0, 1),
                          labels = c("No", "Si"))

set.seed(RANDOM_STATE)
rf <- randomForest(x = X_rf, y = y_train_factor, ntree = 100, importance = TRUE)

# MeanDecreaseGini es el equivalente conceptual a feature_importances_ de sklearn
importancias <- importance(rf, type = 2)[, 1]
importancias <- sort(importancias, decreasing = TRUE)

cat("============================================================\n")
cat("TOP 15 VARIABLES MÁS IMPORTANTES (Random Forest, train)\n")
cat("============================================================\n")
print(round(head(importancias, 15), 3))

top_15_features <- names(head(importancias, 15))
top_6_features  <- names(head(importancias, 6))

df_imp <- tibble(variable = names(head(importancias, 15)),
                  importancia = as.numeric(head(importancias, 15))) %>%
  mutate(top6 = variable %in% top_6_features)

ggplot(df_imp, aes(x = reorder(variable, importancia), y = importancia, fill = top6)) +
  geom_col() +
  geom_text(aes(label = sprintf("%.3f", importancia)), hjust = -0.15, size = 3,
            fontface = "bold", color = COLOR_MAIN) +
  coord_flip(clip = "off") +
  scale_fill_manual(values = c(`TRUE` = COLOR_RISK, `FALSE` = COLOR_MAIN),
                     labels = c(`TRUE` = "Top 6 (usadas más abajo)",
                                `FALSE` = "Resto del top 15"),
                     name = NULL) +
  labs(title = "Top 15 variables más importantes\n(Random Forest sobre train)",
       x = NULL, y = "Importancia (MeanDecreaseGini)") +
  expand_limits(y = max(df_imp$importancia) * 1.2) +
  tema_eda +
  theme(legend.position = "bottom")
```

> **¿Qué hizo Random Forest aquí?** Es un modelo que, al entrenarse, mide qué tanto le
> "ayudó" cada variable para diferenciar empresas que quiebran de las que no. Cuanto
> mayor el número de importancia, más útil fue esa variable para el modelo. Entre las
> más importantes suelen aparecer variables de rentabilidad para el accionista (`Net
> Income to Stockholder's Equity`), márgenes operativos y ratios de endeudamiento —
> lo cual tiene sentido: una empresa que no genera ganancias para sus dueños y está
> muy endeudada es, intuitivamente, más propensa a quebrar.

Random Forest se utiliza aquí como una **herramienta exploratoria**, no como un
ranking definitivo de importancia. Dos sesgos conocidos a tener en cuenta:

- **Favorece variables continuas sobre categóricas:** una variable binaria como
  `Liability-Assets Flag` casi nunca aparecerá entre las "más importantes", aunque sí
  sea relevante.
- **Reparte la importancia entre variables correlacionadas:** cuando varias variables
  miden algo muy parecido (como las distintas versiones de ROA), el modelo divide el
  "crédito" entre ellas, lo que puede subestimar su relevancia individual.

## Variables más importantes vs. objetivo

```{r box-top6, fig.width=12, fig.height=8}
plot_box_target <- function(var) {
  q1  <- quantile(train_df[[var]], 0.01, na.rm = TRUE)
  q99 <- quantile(train_df[[var]], 0.99, na.rm = TRUE)
  df_f <- train_df %>% filter(.data[[var]] >= q1, .data[[var]] <= q99)

  ggplot(df_f, aes(x = as.factor(.data[[TARGET]]), y = .data[[var]],
                    fill = as.factor(.data[[TARGET]]))) +
    geom_boxplot(width = 0.45, outlier.alpha = 0.35, outlier.size = 1.2) +
    scale_x_discrete(labels = TARGET_LABELS) +
    scale_fill_manual(values = TARGET_COLORS) +
    labs(title = str_wrap(var, 32), x = NULL, y = var) +
    tema_eda
}

wrap_plots(lapply(top_6_features, plot_box_target), ncol = 3) +
  plot_annotation(
    title = "Variables más importantes vs. objetivo\n(train, sin el 1% de valores más extremos)",
    theme = theme(plot.title = element_text(face = "bold", size = 15))
  )
```

Estos boxplots comparan la distribución de cada variable entre empresas que
quebraron y que no, y muestran patrones distintos según el tipo de variable:

- **Variables de rentabilidad** (`Net Income to Stockholder's Equity`, `Persistent EPS
  in the Last Four Seasons`, `Net profit before tax/Paid-in capital`): en las tres, el
  grupo que **quebró tiene medianas más bajas y cajas más dispersas** (sobre todo `Net
  Income to Stockholder's Equity`, donde la caja de "Quiebra" es mucho más ancha).
  Esto confirma que las empresas que quiebran tienden a ser menos rentables, y de
  forma menos homogénea — hay más variedad de situaciones dentro de ese grupo.
- **`Borrowing dependency`:** suele ser el panel con la separación más clara — el
  grupo "Quiebra" tiene una mediana notablemente más alta y su caja casi no se
  superpone con la de "No quiebra". Confirma, en la práctica, lo que ya muestra la
  correlación más adelante: mayor dependencia de financiamiento externo se asocia con
  mayor riesgo de quiebra.
- **`Net Value Growth Rate` e `Interest Expense Ratio`:** aquí la diferencia entre
  grupos suele ser mínima — las cajas se superponen bastante y las medianas están muy
  cerca. Son variables que el Random Forest consideró relevantes en conjunto con las
  demás, pero que por sí solas, vistas de forma aislada, no separan claramente a las
  empresas que quiebran.

En conjunto, el patrón refuerza lo que se venía viendo en la sección: **rentabilidad
baja y endeudamiento alto son las señales más visibles de riesgo**, mientras que otras
variables importantes para el modelo probablemente aportan valor más por su
interacción con las demás que por separarse solas en un boxplot.

*Nota: dependiendo de la partición `train`/`test` que te haya tocado, es posible que
el orden exacto de las 6 variables top varíe un poco respecto a esta descripción —
ajusta los nombres si es necesario.*

## `Liability-Assets Flag` vs. objetivo

Análisis bivariado de la única variable categórica con la variable objetivo.

**`Liability-Assets Flag`:** es la única variable categórica del dataset. Es binaria e
indica si los pasivos de la empresa superan a sus activos (`1`) o no (`0`).

```{r flag-vs-target, fig.width=9, fig.height=6}
tabla_pct    <- prop.table(table(train_df$`Liability-Assets Flag`, train_df[[TARGET]]),
                            margin = 1) * 100
tabla_conteo <- table(train_df$`Liability-Assets Flag`, train_df[[TARGET]])
totales      <- rowSums(tabla_conteo)

print(round(tabla_pct, 2))

df_flag <- tibble(
  flag   = rownames(tabla_pct),
  pct_quiebra = tabla_pct[, "1"],
  n      = as.numeric(totales)
) %>%
  mutate(etiqueta = ifelse(flag == "0",
                            "Flag = 0\nActivos > Pasivos (normal)",
                            "Flag = 1\nPasivos > Activos (alarma)"))

ggplot(df_flag, aes(x = etiqueta, y = pct_quiebra, fill = etiqueta)) +
  geom_col(width = 0.5) +
  geom_text(aes(label = sprintf("%.1f%% quebró\n(n=%d)", pct_quiebra, n)),
            vjust = -0.2, fontface = "bold", size = 3.8) +
  scale_fill_manual(values = c(COLOR_MAIN, COLOR_RISK)) +
  labs(title = "¿El Liability-Assets Flag anticipa la quiebra?",
       x = NULL, y = "% de empresas del grupo que quebró") +
  ylim(0, max(df_flag$pct_quiebra) * 1.3) +
  tema_eda
```

*Alternativa fiel al gráfico de "waffle" (cuadrícula 10x10) del notebook original: si
quieres reproducirlo exactamente, instala el paquete `waffle`
(`install.packages("waffle")`) y usa `waffle::waffle()` sobre `tabla_pct`.*

El grupo con `Flag = 1` (pasivos mayores que activos) suele tener una tasa de quiebra
dramáticamente más alta que el grupo `Flag = 0`. Es decir, cuando una empresa debe más
de lo que tiene, la probabilidad de que quiebre aumenta muchísimo.

Sin embargo, hay que leer este resultado con cautela: el grupo `Flag = 1` tiene muy
pocas empresas en `train` (revisa el `n` impreso arriba). Con una muestra tan pequeña,
el porcentaje es muy sensible a cualquier empresa individual y no es estadísticamente
robusto — no podemos concluir con confianza que la relación sea tan fuerte en la
población general, aunque la dirección (más pasivos que activos → más riesgo) sí
tiene sentido financiero.

Por eso, aunque `Liability-Assets Flag` parece ser una señal de alerta útil, conviene
tratarla con precaución en el modelado: puede aportar información valiosa para ese
pequeño grupo de riesgo, pero su bajo número de casos limita qué tan bien puede
generalizar.

## Correlaciones con la variable objetivo

```{r correlaciones, fig.width=10, fig.height=9}
corr_objetivo <- sapply(train_df[num_vars], function(x) {
  cor(x, train_df[[TARGET]], use = "pairwise.complete.obs")
})
corr_objetivo <- sort(corr_objetivo)

cat("======================================================================\n")
cat("CORRELACIONES CON LA VARIABLE OBJETIVO, Bankrupt? (train)\n")
cat("======================================================================\n")
cat("\nTOP 10 CORRELACIONES NEGATIVAS (más fuertes):\n")
print(round(head(corr_objetivo, 10), 3))
cat("\nTOP 10 CORRELACIONES POSITIVAS (más fuertes):\n")
print(round(tail(corr_objetivo, 10), 3))

top_corr <- c(head(corr_objetivo, 10), tail(corr_objetivo, 10))
df_corr <- tibble(variable = names(top_corr), valor = as.numeric(top_corr)) %>%
  mutate(signo = ifelse(valor < 0, "Negativa", "Positiva"))

ggplot(df_corr, aes(x = reorder(variable, valor), y = valor, fill = signo)) +
  geom_col(width = 0.7) +
  geom_text(aes(label = sprintf("%.2f", valor),
                hjust = ifelse(valor >= 0, -0.15, 1.15)),
            size = 3, color = "grey30") +
  geom_hline(yintercept = 0, color = "grey40") +
  coord_flip(clip = "off") +
  scale_fill_manual(values = c(Negativa = COLOR_MAIN, Positiva = COLOR_RISK),
                     name = NULL) +
  labs(title = "Correlación con Bankrupt? — Top 10 positivas y negativas (train)",
       x = NULL, y = "Coeficiente de correlación") +
  tema_eda +
  theme(legend.position = "bottom")
```

**En palabras simples:** el gráfico confirma, con números, lo que ya insinuaba el
Random Forest: **rentabilidad y endeudamiento son los dos bloques que más se
relacionan con la quiebra**, pero en direcciones opuestas.

- **Correlaciones negativas (azul):** dominadas por variables de **rentabilidad** —
  distintas versiones de ROA, utilidad neta sobre activos/patrimonio, ganancias
  retenidas. La relación es negativa porque tiene sentido financiero: **a mayor
  rentabilidad, menor probabilidad de quiebra**.
- **Correlaciones positivas (naranja):** dominadas por variables de
  **endeudamiento** — `Debt ratio %`, `Borrowing dependency`, varias razones de
  pasivos sobre activos o patrimonio. Aquí la relación es positiva porque **a mayor
  nivel de deuda relativa, mayor probabilidad de quiebra**.

Es importante notar que ninguna correlación individual suele superar ~0.32 en valor
absoluto: son relaciones reales pero moderadas, no fuertes. Esto refuerza una
conclusión que ya se venía formando en el EDA: ninguna variable por sí sola explica
bien la quiebra, por lo que un modelo que combine varias señales (como Random Forest)
probablemente capture mejor el patrón que basarse en una sola razón financiera.

También vale la pena notar que varias de las variables con correlación negativa más
fuerte (las distintas versiones de ROA) son las mismas que ya se identifican como
altamente correlacionadas entre sí en la siguiente sección de multicolinealidad — otra
razón para tenerlas presentes al momento de seleccionar variables para el modelo.

## Matriz de correlación de las variables más importantes

```{r heatmap-corr, fig.width=13, fig.height=11}
corr_features <- c(top_15_features, TARGET)
corr_matrix   <- cor(train_df[corr_features], use = "pairwise.complete.obs")

ggcorrplot(
  corr_matrix, lab = TRUE, lab_size = 2.8, type = "full",
  colors = c(COLOR_MAIN, "white", COLOR_RISK),
  outline.color = "white",
  title = "Matriz de correlación — Top 15 variables (train)"
) +
  theme(
    plot.title = element_text(face = "bold", size = 15, color = COLOR_MAIN),
    axis.text.x = element_text(angle = 45, hjust = 1, size = 8),
    axis.text.y = element_text(size = 8)
  )
```

Esta matriz reúne en un solo lugar las 15 variables más relevantes según Random
Forest, junto con `Bankrupt?`, para ver cómo se relacionan entre sí (no solo con la
quiebra).

- **Última fila/columna (`Bankrupt?`):** muestra correlaciones moderadas con las demás
  variables, consistentes con lo visto arriba — ninguna supera ~0.3 en valor absoluto,
  lo que confirma que ninguna variable por sí sola explica la quiebra con fuerza.
- **Bloques oscuros entre variables (no con el target):** aquí está lo más llamativo.
  Varias combinaciones de ROA, utilidad neta y ganancias retenidas muestran
  correlaciones muy altas entre sí (cercanas a 0.9-1.0). Esto confirma la
  **multicolinealidad**: son distintas formas de medir prácticamente lo mismo
  (rentabilidad), calculadas con pequeñas variaciones metodológicas.

Esto no afecta a Random Forest (que ya usamos para identificar estas variables), pero
si más adelante se prueba un modelo lineal (como regresión logística), meter varias
versiones casi idénticas del mismo ratio no aporta información nueva y puede inflar
artificialmente la importancia de esa "familia" de variables o dificultar la
interpretación de los coeficientes. Por ahora no se elimina ninguna — esa decisión se
deja para la etapa de preprocesamiento, con más contexto sobre qué modelo se va a
usar.
