---
title: "Modelo de Clasificación Binaria para la Predicción de Bancarrota Empresarial a partir de Estados Financieros: Dataset Taiwan Economic Journal"
subtitle: "Análisis de Solvencia Corporativa y Riesgo Financiero con Machine Learning"
author: "Laura Rivera · Natalý Cárdenas"
output:
  html_document:
    css: custom.css
    toc: true
    toc_float:
      collapsed: false
      smooth_scroll: true
    toc_depth: 4
    number_sections: false
    df_print: kable
    code_folding: hide
    fig_caption: true
---


```{r opciones-globales, include=FALSE}
knitr::opts_chunk$set(
  echo = TRUE,
  warning = FALSE,
  message = FALSE,
  fig.align = "center",
  out.width = "100%"
)
options(knitr.table.format = "html")
```

`sriveral@uninorte.edu.co` · `nizaquita@uninorte.edu.co`

Departamento de Matemáticas, Física y Ciencia de Datos, Universidad del Norte, Barranquilla, Colombia  

**Asignatura:** Visualización de Datos

**Metodología:** EDA · Feature Engineering · Modelos de Clasificación

# Introducción

Predecir con anticipación el riesgo de bancarrota de una empresa es un problema de alto impacto: permite a inversionistas, entidades financieras y a la propia gerencia tomar decisiones oportunas para prevenir o mitigar pérdidas, en lugar de reaccionar cuando la quiebra ya es inminente. Contar con un modelo que identifique señales tempranas de riesgo financiero, a partir de indicadores contables que las empresas ya reportan, aporta valor tanto para el análisis de crédito como para la supervisión financiera.

Para este proyecto se utiliza el dataset del **Taiwan Economic Journal**, que reúne información financiera de **6.819 empresas** que cotizaron en la Bolsa de Taiwán entre 1999 y 2009. Cada empresa está descrita por **95 ratios financieros** (rentabilidad, liquidez, endeudamiento, eficiencia operativa, entre otros) y por una variable objetivo binaria que indica si la empresa terminó en bancarrota o no.

## Marco Teórico

**Riesgo de insolvencia / quiebra empresarial:** es la probabilidad de que una empresa no pueda cumplir con sus obligaciones financieras (pago de deudas, proveedores, nómina, etc.) y, como consecuencia, entre en un proceso legal de bancarrota. Este riesgo suele acumularse de forma progresiva y deja huellas medibles en los estados financieros de la empresa mucho antes de que la quiebra sea formal.

**Ratios financieros:** son relaciones entre dos cifras del estado financiero de una empresa (por ejemplo, utilidad neta entre activos totales) que permiten comparar el desempeño de empresas de tamaños distintos en una misma escala, y que resumen aspectos como rentabilidad, liquidez, endeudamiento y eficiencia.

**Modelos de clasificación:** dado que el problema consiste en distinguir entre dos categorías (empresa que quiebra vs. empresa que no quiebra) a partir de los ratios financieros, es natural abordarlo como un problema de **clasificación binaria supervisada**. Un modelo de este tipo aprende, a partir de datos históricos etiquetados, los patrones en los ratios que están asociados con la quiebra, para luego poder estimar el riesgo de empresas nuevas.

## Objetivos

### Objetivo general

Desarrollar un dashboard con un modelo predictivo de riesgo de bancarrota empresarial, que permita explorar los datos financieros de las empresas y estimar su nivel de riesgo.

### Objetivos específicos

- Realizar un análisis exploratorio de datos (EDA) que permita entender la calidad, distribución y relaciones entre los ratios financieros del dataset.

- Tratar el desbalance de clases presente en la variable objetivo antes de entrenar los modelos.

- Entrenar y comparar distintos modelos de clasificación para identificar el que mejor predice el riesgo de bancarrota.

- Construir un dashboard interactivo que integre el EDA y, en etapas posteriores, el modelo predictivo.

## Metodología

El proyecto sigue un flujo de trabajo secuencial: primero un **análisis exploratorio de datos (EDA)**, que permite entender la estructura, calidad y relaciones entre las variables; luego un **preprocesamiento**, donde se tratan los problemas identificados en el EDA (variables redundantes, desbalance de clases, escalas distintas, entre otros); después el **modelado**, en el que se entrenan y comparan distintos algoritmos de clasificación; y finalmente la construcción del **dashboard**, que integra los resultados de las etapas anteriores en una herramienta interactiva.

## Resumen del Proyecto

Este proyecto desarrolla un análisis integral del riesgo de insolvencia empresarial a partir de indicadores financieros corporativos. En primer lugar, se realiza un análisis exploratorio de datos (EDA) para comprender la estructura del conjunto de datos, estudiar la distribución de las variables, identificar valores faltantes, detectar posibles sesgos y examinar las relaciones entre los indicadores de solvencia y la quiebra empresarial.

## Estructura del Análisis

1. Análisis Exploratorio (EDA)

    Evaluación de distribuciones, tratamiento de valores faltantes, detección de sesgo y análisis de correlación entre variables financieras.

2. Modelado y Predicción

    Entrenamiento de algoritmos supervisados, optimización de hiperparámetros y evaluación de métricas orientadas a la detección de riesgo (Recall / ROC-AUC).

> **See also**
>
> Enlaces de interés **Conjunto de datos**
>
> - [UCI Machine Learning Repository — Taiwanese Bankruptcy Prediction](https://archive.ics.uci.edu/dataset/572/taiwanese+bankruptcy+prediction)
>
> - [Kaggle — Company Bankruptcy Prediction](https://www.kaggle.com/datasets/fedesoriano/company-bankruptcy-prediction)
>
> **Repositorio del proyecto**
>
> - [GitHub](https://github.com/lauraformore/BancarrotaEmpresarial_VIZ)

---


# Análisis Exploratorio de Datos (EDA) - Company Bankruptcy Prediction (Taiwan)

Realizar un análisis exploratorio de datos (EDA) sobre el conjunto de información financiera de empresas taiwanesas con el propósito de comprender su estructura, calidad, distribución y relaciones entre variables, y así preparar una base sólida para el desarrollo de un modelo predictivo de quiebra empresarial.

> Primero se separan los datos en `train` y `test`, y **todo el análisis exploratorio se hace únicamente sobre `train`**. El conjunto `test` se reserva y no se toca hasta la evaluación final del modelo, para evitar *data leakage* (que información del conjunto de prueba influya en decisiones tomadas antes de entrenar el modelo).

## ETL (extracción, transformación y carga)

Carguemos los datos y verifiquemos su calidad.

### Importación de librerias y configuración visual

```{r setup-libs}
# Importar librerías necesarias
# Si te falta algún paquete, instálalo una vez con:
# install.packages(c("tidyverse", "e1071", "scales", "knitr", "kableExtra",
#                    "patchwork", "car", "base64enc"))
library(tidyverse)
library(e1071)        # skewness(), kurtosis()
library(scales)       # comma(), percent()
library(knitr)        # kable()
library(kableExtra)   # tablas con estilo y scroll
library(patchwork)    # combinar varios ggplot
library(base64enc)    # embeber imágenes en el HTML

RANDOM_STATE <- 42
set.seed(RANDOM_STATE)

# -----------------------------------------------------------------------
# CONFIGURACIÓN VISUAL GLOBAL (se define UNA sola vez y se reutiliza en
# todo el documento, en vez de repetirse en cada chunk de gráficos)
# -----------------------------------------------------------------------
# Paleta de colores del proyecto
PALETTE <- list(
  downriver  = "#032451",  # Azul oscuro -> Clase 0 / No quiebra / títulos
  stone_blue = "#3D4D65",  # Ejes y texto secundario
  poinciana  = "#CE2F25",  # Rojo -> Clase 1 / Quiebra / alertas
  flame      = "#F94C1F",  # Acentuación (líneas KDE, etc.)
  tangerine  = "#FE8005",  # Acento secundario
  tagao      = "#FBBA76",  # Tono cálido de apoyo
  bg_card    = "#FDF9F5"   # Fondo de las tarjetas de interpretación
)

TARGET_COLORS <- c("0" = PALETTE$downriver, "1" = PALETTE$poinciana)
TARGET_LABELS <- c("0" = "No quebradas (0)", "1" = "Quebradas (1)")
CMAP_CORR <- c(PALETTE$downriver, "#F4F8FB", PALETTE$poinciana)

tema_eda <- theme_minimal(base_size = 12) +
  theme(
    plot.title       = element_text(face = "bold", size = 13, color = PALETTE$downriver),
    axis.title       = element_text(size = 10, face = "bold", color = PALETTE$stone_blue),
    axis.text        = element_text(color = PALETTE$stone_blue),
    panel.grid.minor = element_blank(),
    legend.position  = "none"
  )
theme_set(tema_eda)

# -----------------------------------------------------------------------
# FUNCIONES REUTILIZABLES (evitan repetir el mismo bloque de HTML/estilo
# de tabla en cada sección del documento)
# -----------------------------------------------------------------------
fmt_int <- function(x) formatC(x, format = "f", digits = 0, big.mark = ",")

tarjeta_interpretacion <- function(titulo, cuerpo_html, color_borde = NULL) {
  # Tarjeta HTML con el estilo visual del proyecto para interpretaciones.
  if (is.null(color_borde)) color_borde <- PALETTE$poinciana
  cat(paste0(
    '<div style="background-color:', PALETTE$bg_card, ';border-left:5px solid ', color_borde,
    ';border-radius:6px;padding:14px 18px;margin:10px 0 30px 0;box-shadow:0 2px 8px rgba(3,36,81,0.05);',
    'font-family:\'Segoe UI\',-apple-system,BlinkMacSystemFont,Roboto,sans-serif;">',
    '<div style="color:', PALETTE$downriver, ';margin:0 0 8px 0;font-size:14px;font-weight:700;',
    'text-transform:uppercase;letter-spacing:.5px;">', titulo, '</div>',
    '<p style="margin:0;color:', PALETTE$stone_blue, ';font-size:13.5px;line-height:1.6;">',
    gsub("\n", " ", cuerpo_html), '</p></div>\n\n'
  ))
}

aplicar_formatos <- function(df, formatos) {
  for (col in names(formatos)) {
    f <- formatos[[col]]
    df[[col]] <- if (is.function(f)) f(df[[col]]) else sprintf(f, df[[col]])
  }
  df
}

tabla_html <- function(df, formatos = NULL, alto_px = NULL) {
  if (!is.null(formatos)) df <- aplicar_formatos(df, formatos)
  k <- kable(df, format = "html", align = "l") %>%
    kable_styling(bootstrap_options = c("condensed", "hover"), full_width = FALSE,
                  position = "left", font_size = 12) %>%
    row_spec(0, bold = TRUE, color = "white", background = PALETTE$downriver)
  if (!is.null(alto_px)) k <- scroll_box(k, height = paste0(alto_px, "px"))
  as.character(k)
}

tabla_estilo <- function(df, formatos = NULL, titulo = NULL) {
  # Tabla con el estilo visual del proyecto (para tablas cortas, sin scroll).
  if (!is.null(titulo)) {
    cat(sprintf("<div style='color:%s;font-family:Segoe UI, sans-serif;margin-bottom:6px;font-weight:700;font-size:16px;'>%s</div>\n\n",
                PALETTE$downriver, titulo))
  }
  cat(tabla_html(df, formatos), "\n\n")
}

tabla_estilo_scroll <- function(df, formatos = NULL, titulo = NULL, alto_px = 420) {
  # Igual que tabla_estilo, pero dentro de un contenedor con scroll vertical.
  # Se usa para tablas largas (ej. las 93 variables numéricas).
  if (!is.null(titulo)) {
    cat(sprintf("<div style='color:%s;font-family:Segoe UI, sans-serif;margin-bottom:6px;font-weight:700;font-size:16px;'>%s</div>\n\n",
                PALETTE$downriver, titulo))
  }
  cat(tabla_html(df, formatos, alto_px), "\n\n")
}

limites_boxplot <- function(..., pad_frac = 0.15) {
  # Rango de eje Y robusto para boxplots: se basa en el rango real de los
  # bigotes (Q1/Q3 +/- 1.5*IQR) de cada grupo, en vez del mínimo y máximo
  # absolutos, para que un outlier extremo no aplaste la caja.
  los <- c(); his <- c()
  for (s in list(...)) {
    s <- s[!is.na(s)]
    if (length(s) == 0) next
    q <- quantile(s, c(0.25, 0.75), names = FALSE)
    iqr <- q[2] - q[1]
    if (iqr == 0) {
      lo <- min(s); hi <- max(s)
    } else {
      dentro <- s[s >= q[1] - 1.5 * iqr & s <= q[2] + 1.5 * iqr]
      lo <- if (length(dentro)) min(dentro) else q[1]
      hi <- if (length(dentro)) max(dentro) else q[2]
    }
    los <- c(los, lo); his <- c(his, hi)
  }
  lo <- min(los); hi <- max(his)
  pad <- if (hi != lo) (hi - lo) * pad_frac else { p <- abs(lo) * pad_frac; if (p == 0) 1 else p }
  c(lo - pad, hi + pad)
}

grid_variables <- function(variables, tipo, target = NULL, df = NULL, ncols = 8) {
  # Panorama compacto (small multiples) de TODAS las variables numéricas en una
  # sola figura. tipo: 'hist' (histograma) o 'box' (boxplot vs. target).
  if (is.null(df)) df <- train_df
  largos <- df %>%
    select(all_of(c(variables, if (!is.null(target)) target))) %>%
    pivot_longer(all_of(variables), names_to = "variable", values_to = "valor") %>%
    mutate(variable = factor(str_trunc(variable, 24), levels = unique(str_trunc(variables, 24))))
  if (tipo == "hist") {
    p <- ggplot(largos, aes(valor)) +
      geom_histogram(bins = 20, fill = PALETTE$downriver)
  } else {
    p <- ggplot(largos, aes(x = factor(.data[[target]]), y = valor, fill = factor(.data[[target]]))) +
      geom_boxplot(width = 0.5, outlier.size = 0.3) +
      scale_fill_manual(values = TARGET_COLORS)
  }
  p + facet_wrap(~variable, ncol = ncols, scales = "free") +
    labs(x = NULL, y = NULL) +
    theme(strip.text = element_text(size = 6.6, color = PALETTE$downriver),
          axis.text = element_text(size = 5.3))
}
```

###  Carga del dataset

```{r cargar-datos}
#df <- read.csv("data.csv", check.names = FALSE)
df <- read.csv("data/data.csv", check.names = FALSE, stringsAsFactors = FALSE)
```

###  Calidad de datos 

Verifiquemos que leímos bien los datos viendo el encabezado y la cola de los datos

```{r vista-head}
df %>% head() %>%
  kable(format = "html") %>%
  kable_styling(bootstrap_options = c("condensed"), font_size = 11) %>%
  scroll_box(width = "100%")
```

```{r vista-tail}
df %>% tail() %>%
  kable(format = "html") %>%
  kable_styling(bootstrap_options = c("condensed"), font_size = 11) %>%
  scroll_box(width = "100%")
```

Veamos dimensiones, nombres de las columnas y estructura de los datos.

```{r dimensiones}
# dimensiones del dataset completo
cat(sprintf("\nDimensiones del dataset completo: %d filas x %d columnas\n", nrow(df), ncol(df)))

# columnas del dataset
cat("\nColumnas del dataset:\n")
print(names(df))

# estructura del dataset
cat("\nEstructura del dataset:\n")
str(df, list.len = ncol(df))
```

Ver valores faltantes.

```{r nulos-df}
print(colSums(is.na(df)))
```

Limpiar nombres de variables (eliminar espacios).

```{r limpiar-nombres}
names(df) <- trimws(names(df))
```

> El dataset tiene 6.819 empresas y 96 columnas (95 ratios financieros + la variable objetivo). Casi todas las columnas son numéricas (`float64`), salvo `Bankrupt?`, `Liability-Assets Flag` y `Net Income Flag`, que están guardadas como enteros pero en realidad son variables categóricas binarias (0/1), no cantidades. Las columnas no presentan valores faltantes.

* Resumen

```{r resumen-target}
# Verificar la variable objetivo
TARGET <- "Bankrupt?"
if (!(TARGET %in% names(df))) {
  posibles_target <- names(df)[str_detect(str_to_lower(names(df)), "bankrupt")]
  if (length(posibles_target) > 0) {
    TARGET <- posibles_target[1]
    cat(sprintf("Variable objetivo detectada automáticamente: '%s'\n", TARGET))
  }
}

# Tipo de problema, target y features
cat(sprintf("Variable objetivo: '%s'\n", TARGET))
cat(sprintf("Valores únicos del target: [%s]\n", paste(sort(unique(df[[TARGET]])), collapse = ", ")))

# Variables categóricas: por diccionario de datos son flags binarios, aunque estén como int64
cat_vars <- c("Liability-Assets Flag", "Net Income Flag")
num_vars <- setdiff(names(df), c(cat_vars, TARGET))
cat(sprintf("\nVariables predictoras numéricas: %d\n", length(num_vars)))
cat(sprintf("Variables predictoras categóricas (flags 0/1): %d -> %s\n",
            length(cat_vars), paste0("['", paste(cat_vars, collapse = "', '"), "']")))

# Variables clave para el "deep dive": con 93 variables numéricas no es práctico
# mostrar un gráfico + interpretación completa para cada una. Por eso, en las
# secciones 4.2 y 5.1 se muestra primero un panorama compacto de las 93 variables
# y luego un análisis detallado solo de estas 6, elegidas por representar 6
# dimensiones financieras distintas y no redundantes entre sí: rentabilidad,
# valor por acción, liquidez, endeudamiento, eficiencia operativa y dependencia
# de financiamiento.
variables_key <- c(
  "ROA(C) before interest and depreciation before interest",  # Rentabilidad
  "Net Value Per Share (B)",                                  # Valor por acción
  "Current Ratio",                                            # Liquidez
  "Debt ratio %",                                             # Endeudamiento
  "Total Asset Turnover",                                     # Eficiencia operativa
  "Borrowing dependency"                                      # Dependencia de financiamiento
)
```

La salida de esta celda indica claramente que se trata de un problema de clasificación, donde `Bankrupt?` es la variable objetivo, con 93 variables numéricas y 2 categóricas.

##  DIVISIÓN TRAIN / TEST

Antes de explorar los datos a fondo, separamos un conjunto de prueba (`test`) que se
reserva para la evaluación final del modelo. **A partir de aquí, todo el EDA se hace
usando exclusivamente `train`.** El conjunto `test` no se grafica, no se describe y no
influye en ninguna decisión de este análisis.

Como el target está muy desbalanceado (pocas empresas quebradas), usamos partición
**estratificada** (`stratify=y`) para que la proporción de empresas quebradas sea la
misma en `train` y en `test`.

```{r train-test-split}
# Partición estratificada 80/20 (train_test_split de scikit-learn con
# test_size = 0.2, random_state = 42 y stratify = y). 

set.seed(RANDOM_STATE)

# Partición estratificada 80/20 (createDataPartition de caret, equivalente al
# stratify=y de sklearn)
idx_train <- caret::createDataPartition(df[[TARGET]], p = 0.8, list = FALSE)
train_df  <- df[idx_train, ]
test_df   <- df[-idx_train, ]

# Objetos que usa el resto del documento (chunk final `guardar-split`)
X_train <- train_df[, names(train_df) != TARGET]
y_train <- train_df[[TARGET]]
X_test  <- test_df[, names(test_df) != TARGET]
y_test  <- test_df[[TARGET]]

cat(sprintf("Observaciones en train: %d (%.1f%%)\n", nrow(train_df), nrow(train_df) / nrow(df) * 100))
cat(sprintf("Observaciones en test:  %d (%.1f%%)\n", nrow(test_df), nrow(test_df) / nrow(df) * 100))

cat("\nProporción de la clase 'Quiebra' en cada conjunto (debe ser similar por la estratificación):\n")
cat(sprintf("  Train: %.2f%%\n", mean(y_train) * 100))
cat(sprintf("  Test:  %.2f%%\n", mean(y_test) * 100))
```

> De aquí en adelante trabajamos solo con las 5.455 empresas de `train`. Las 1.364 de `test` quedan guardadas y no se vuelven a mirar hasta que haya un modelo entrenado. La estratificación aseguró que el porcentaje de empresas quebradas sea prácticamente igual en ambos conjuntos.

### Revisión de `train`

#### Valores nulos

```{r nulos-train}
nulos <- colSums(is.na(train_df))
nulos <- nulos[nulos > 0]

if (length(nulos) == 0) {
  cat("No se encontraron valores nulos en train.\n")
} else {
  cat(sprintf("Se encontraron %d columnas con valores nulos:\n", length(nulos)))
  print(nulos)
}
```

Ninguna empresa de `train` tiene información faltante en sus estados financieros. 

#### Filas duplicadas

```{r duplicados}
duplicados <- sum(duplicated(train_df))
cat(sprintf("Filas duplicadas en train: %d\n", duplicados))
```

No hay filas repetidas en `train`, así que no es necesario eliminar duplicados.

#### Variables categóricas y cardinalidad

```{r categoricas-card}
for (c in cat_vars) {
  print(table(train_df[[c]]))
  cat(sprintf("Cardinalidad: %d valores únicos \n\n", length(unique(train_df[[c]]))))
}
```

> `Net Income Flag` vale 1 para el 100% de las empresas en `train`, es decir, no importa si una empresa quebró o no siempre tiene el mismo valor (1). Por lo tanto, es una variable constante y sería una candidata clara para eliminar antes del modelado. `Liability-Assets Flag` sí varía, aunque muy poco. Vale la pena revisarla más adelante junto al target, en la sección de análisis bivariado.

##  ANÁLISIS UNIVARIADO

###  Variable objetivo 

```{r target-dist, fig.width=7, fig.height=5, out.width="70%"}
# 1. Cálculos de distribución
conteo     <- table(train_df[[TARGET]])
porcentaje <- prop.table(conteo) * 100

df_plot <- tibble(
  clase = c("0", "1"),
  n     = as.numeric(conteo[c("0", "1")]),
  pct   = as.numeric(porcentaje[c("0", "1")]),
  label = unname(TARGET_LABELS[c("0", "1")])
)

# 2. Gráfico: Barras
ggplot(df_plot, aes(x = label, y = n, fill = clase)) +
  geom_col(width = 0.5, color = "#FFFFFF", linewidth = 1.2) +
  geom_text(aes(label = sprintf("%s\n(%.2f%%)", fmt_int(n), pct)),
            vjust = -0.3, fontface = "bold", size = 3.6, color = PALETTE$downriver) +
  scale_fill_manual(values = TARGET_COLORS) +
  ylim(0, max(df_plot$n) * 1.22) +
  labs(title = "Conteo de Empresas por Clase (Train)", x = NULL, y = NULL) +
  tema_eda +
  theme(axis.text.y = element_blank(), panel.grid = element_blank())

# 3. Ratio de desbalance, referenciado en la interpretación de la siguiente celda
ratio_desbalance <- conteo[["0"]] / conteo[["1"]]
```

La variable objetivo presenta un fuerte desbalance de clases, ya que hay **5.279** empresas que **no quiebran**, equivalentes al **96,77 %** del conjunto de entrenamiento, mientras que las que **sí quiebran** son **176** y representan el **3,23 %**. Este desbalance deberá tenerse en cuenta durante el entrenamiento y la evaluación del modelo.

###  Variables numéricas

#### Estadísticas descriptivas

```{r estadisticas, results='asis'}
unidad_indicador <- function(variable) {
  # Devuelve la unidad/concepto con el que debe presentarse cada indicador.
  # No convierte el valor: solo define cómo debe interpretarse en el texto.
  nombre <- str_to_lower(variable)
  contiene <- function(terms) any(vapply(terms, function(t) grepl(t, nombre, fixed = TRUE), logical(1)))

  if (contiene(c("day", "interval"))) return("días")
  if (contiene(c("per share", "eps", "net value per share"))) return("Yuan ¥/acción")
  if (contiene("per person")) return("Yuan ¥/persona")

  # En estas variables el valor del dataset se interpreta directamente
  # como una razón/ratio. No se expresa como "veces".
  if (contiene(c("turnover", "frequency"))) return("ratio")
  if (contiene(c(
    "current ratio", "quick ratio", "coverage ratio", "financial leverage",
    "borrowing dependency", "total debt/total net worth", "/equity", "to equity",
    "/net worth", "to net worth", "inventory and accounts receivable/net value",
    "cash/current liability", "quick assets/current liability",
    "inventory/current liability", "funds to liability", "liability to current assets",
    "equity to liability", "cash flow to liability", "total income/total expense"
  ))) return("ratio")
  if (contiene(c(
    "%", "roa", "rate", "growth", "margin", "to assets", "/assets", "assets/",
    "to sales", "paid-in capital", "net income to stockholder", "cash flow to equity",
    "interest expense ratio"
  ))) return("porcentaje")
  "ratio"
}

formatear_valor <- function(variable, valor, decimales = 4) {
  # Formatea un valor para las interpretaciones narrativas. Los indicadores
  # definidos como porcentaje se convierten de su escala decimal a porcentaje;
  # los ratios se mantienen en su escala original.
  if (is.na(valor)) return("NA")
  unidad <- unidad_indicador(variable)
  if (unidad == "porcentaje") return(sprintf("%.2f%%", valor * 100))
  paste(sprintf(paste0("%.", decimales, "f"), valor), unidad)
}

# 1. Definición de la función para calcular las estadísticas descriptivas
generar_estadisticas_univariadas <- function(df, variables) {
  map_dfr(variables, function(var) {
    serie <- df[[var]]
    serie <- serie[!is.na(serie)]
    q <- quantile(serie, c(0.25, 0.75), names = FALSE)
    tibble(
      Variable = var,
      N        = length(serie),
      Media    = mean(serie),
      DS       = sd(serie),
      Curtosis = e1071::kurtosis(serie, type = 1),  # Curtosis de Fisher (0 = normal)
      Mediana  = median(serie),
      `Mínimo` = min(serie),
      `Máximo` = max(serie),
      Q1       = q[1],
      Q3       = q[2],
      IQR      = q[2] - q[1]
    )
  })
}

# 2. Generar el resumen de las 93 variables numéricas sobre train_df
df_stats_num <- generar_estadisticas_univariadas(train_df, num_vars)

# 3. Mostrar la tabla dentro de un contenedor con scroll: con 93 filas, mostrarlas
# todas "una detrás de otra" en la página no es legible.
f2 <- "%.2f"
tabla_estilo_scroll(df_stats_num, formatos = list(
  N = fmt_int, Media = f2, DS = f2, Curtosis = f2, Mediana = f2,
  `Mínimo` = f2, `Máximo` = f2, Q1 = f2, Q3 = f2, IQR = f2
), alto_px = 420)
```

El análisis estadístico de las variables numéricas revela características clave sobre la estructura financiera y operativa de las empresas analizadas en el conjunto de entrenamiento (train_df, $N = 5{,}455$ empresas).

En primer lugar, la tasa de rentabilidad sobre activos **ROA(C) before interest and depreciation before interest** presenta un valor promedio de $0.5044$ (**50.44%**) ($\text{DS} = 0.0604$, **6.04 puntos porcentuales**), con un rango entre $0.0243$ (**2.43%**) y $1.0000$ (**100%**). El $50\%$ de las empresas registra un ROA intermedio cercano a la mediana de $0.5021$ (**50.21%**) (rango intercuartílico $\text{IQR} = 0.0585$, **5.85 puntos porcentuales**, de $Q_1 = 0.4761$ (**47.61%**) a $Q_3 = 0.5346$ (**53.46%**)). No obstante, una curtosis elevada ($\text{Curtosis} = 6.28$) evidencia la presencia de colas pesadas y valores atípicos en empresas con rentabilidades extremadamente reducidas o inusualmente altas.

Por otro lado, la variable de apalancamiento **Debt ratio %** exhibe una media de $0.1132$ (**11.32%**) ($\text{DS} = 0.0542$, **5.42 puntos porcentuales**), situando al $50\%$ de las firmas por debajo de $0.1114$ (**11.14%**) ($\text{IQR} = 0.0761$, **7.61 puntos porcentuales**, entre $Q_1 = 0.0729$ (**7.29%**) y $Q_3 = 0.1489$ (**14.89%**)). Esta variable muestra una variabilidad pronunciada con un valor máximo de $1.0000$ (**100%**), lo que refleja la coexistencia de entidades con muy bajo nivel de endeudamiento junto a empresas altamente apalancadas con mayor riesgo financiero implícito.

En cuanto a la liquidez, el indicador **Current Ratio** presenta una media de $0.0151$ (ratio) ($\text{DS} = 0.0232$) y una mediana de $0.0106$ (ratio) ($\text{IQR} = 0.0089$, de $Q_1 = 0.0075$ a $Q_3 = 0.0164$). Su valor máximo alcanza $1.0000$ (ratio), generando una curtosis excepcionalmente alta ($\text{Curtosis} \approx 814$), lo cual indica que la gran mayoría de las observaciones se concentra en niveles muy bajos de liquidez relativa, con contadas excepciones extremas en la cola superior.

Finalmente, indicadores de rotación y flujo operativo como **CFO to Assets** (flujo de caja operativo sobre activos totales) registran una media de $0.5932$ (**59.32%**) ($\text{DS} = 0.0577$, **5.77 puntos porcentuales**), con el $50\%$ de los registros situado por debajo de $0.5933$ (**59.33%**) (rango de $Q_1 = 0.5659$ (**56.59%**) a $Q_3 = 0.6241$ (**62.41%**)) y extremos que van de $0.0000$ (**0%**) a $1.0000$ (**100%**).

En conjunto, las 93 variables numéricas muestran distribuciones marcadamente asimétricas, con leptocurtosis acentuada en múltiples indicadores. Esto pone de manifiesto una marcada heterogeneidad operativa y la existencia de subgrupos o patrones financieros claramente diferenciados entre las firmas de la muestra. Las escalas son muy distintas entre variables: porcentajes, ratios y proporciones, días y unidades monetarias, como Yuan por acción o por persona. Para cualquier modelo sensible a la escala (como regresión logística, SVM o PCA), será necesario estandarizar las variables en el pipeline de preprocesamiento.

#### Gráficas

```{r galeria-univariado, results='asis'}
# Cada variable se resume en UNA figura con dos paneles (histograma+densidad
# y boxplot, uno junto al otro). Los 93 bloques (figura + interpretación) se
# acumulan y se muestran juntos dentro de un único contenedor con scroll interno.
dir_imgs_univ <- file.path(tempdir(), "univariado_imgs")
dir.create(dir_imgs_univ, showWarnings = FALSE)

generar_bloque_univariado <- function(var) {
  serie     <- train_df[[var]]; serie <- serie[!is.na(serie)]
  media_v   <- mean(serie)
  mediana_v <- median(serie)
  kurt_v    <- e1071::kurtosis(serie, type = 2)
  skew_v    <- e1071::skewness(serie, type = 2)

  refs <- tibble(tipo = c(sprintf("Media (%.2f)", media_v), sprintf("Mediana (%.2f)", mediana_v)),
                 x = c(media_v, mediana_v))
  bw <- diff(range(serie)) / 30

  p_dens <- ggplot(tibble(x = serie), aes(x)) +
    geom_histogram(bins = 30, fill = PALETTE$downriver, color = "#FFFFFF", alpha = 0.85) +
    geom_density(aes(y = after_stat(density) * length(serie) * bw),
                 color = PALETTE$flame, linewidth = 1.1) +
    geom_vline(data = refs, aes(xintercept = x, color = tipo, linetype = tipo), linewidth = 0.8) +
    scale_color_manual(values = setNames(c(PALETTE$poinciana, PALETTE$tangerine), refs$tipo)) +
    scale_linetype_manual(values = setNames(c("dashed", "dotted"), refs$tipo)) +
    labs(title = "Distribución (histograma + densidad)", x = var, y = "Frecuencia") +
    tema_eda +
    theme(plot.title = element_text(size = 10.5), axis.title = element_text(size = 9),
          legend.position = c(0.98, 0.98), legend.justification = c(1, 1),
          legend.title = element_blank(), legend.text = element_text(size = 8))

  p_box <- ggplot(tibble(y = serie), aes(x = "", y = y)) +
    geom_boxplot(fill = PALETTE$downriver, color = PALETTE$downriver, width = 0.35,
                 outlier.alpha = 0.5, outlier.size = 1.2) +
    coord_cartesian(ylim = limites_boxplot(serie)) +
    labs(title = "Boxplot", x = NULL, y = var) +
    tema_eda +
    theme(plot.title = element_text(size = 10.5), axis.title = element_text(size = 9))

  archivo <- file.path(dir_imgs_univ, paste0(make.names(var), ".png"))
  ggsave(archivo, p_dens + p_box + plot_layout(widths = c(3, 1)),
         width = 9, height = 3.4, dpi = 75)
  imagen_b64 <- base64enc::base64encode(archivo)

  asimetria_desc <- if (abs(skew_v) < 0.5) {
    "una distribución relativamente simétrica"
  } else if (skew_v >= 0.5) {
    "un marcado sesgo a la derecha (asimetría positiva)"
  } else {
    "un marcado sesgo a la izquierda (asimetría negativa)"
  }

  # IMPORTANTE: el HTML va en una sola línea por bloque y sin sangría (Pandoc
  # trataría las líneas con 4+ espacios como bloque de código literal).
  paste0(
    '<div style="background-color:#FFFFFF;border:1px solid #E1E4E9;border-radius:8px;padding:16px 18px;margin-bottom:18px;font-family:\'Segoe UI\',-apple-system,BlinkMacSystemFont,Roboto,sans-serif;">',
    '<div style="color:', PALETTE$downriver, ';margin:0 0 10px 0;font-size:14px;font-weight:700;">', var, '</div>',
    '<div style="text-align:center;margin-bottom:12px;"><img src="data:image/png;base64,', imagen_b64,
    '" style="max-width:100%;height:auto;border-radius:4px;"></div>',
    '<p style="margin:0;color:', PALETTE$stone_blue, ';font-size:13px;line-height:1.6;border-left:4px solid ',
    PALETTE$poinciana, ';background-color:', PALETTE$bg_card, ';padding:10px 14px;border-radius:4px;">',
    'El histograma de <b style="color:', PALETTE$downriver, ';">', var, '</b> muestra ', asimetria_desc,
    ', con una media de <b style="color:', PALETTE$poinciana, ';">', formatear_valor(var, media_v),
    '</b> y una mediana de <b style="color:', PALETTE$tangerine, ';">', formatear_valor(var, mediana_v),
    '</b>. La curtosis observada de <b style="color:', PALETTE$downriver, ';">', sprintf("%.2f", kurt_v),
    '</b> indica una concentración notable de observaciones alrededor de la zona central, acompañada por la presencia de valores atípicos en las colas. Esta morfología sugiere una alta homogeneidad en el grueso de las empresas analizadas, pero con comportamientos extremos puntuales a monitorear en la etapa de preprocesamiento.',
    '</p></div>'
  )
}

# Se libera memoria cada 15 variables para evitar que el render se quede sin RAM.
bloques_univariado <- character(length(num_vars))
for (i in seq_along(num_vars)) {
  bloques_univariado[i] <- generar_bloque_univariado(num_vars[i])
  if (i %% 15 == 0) invisible(gc(full = TRUE))
}

# Contenedor único con scroll interno para las 93 variables
cat(paste0(
  "<div style='max-height:640px;overflow-y:auto;border:1px solid #E1E4E9;border-radius:8px;",
  "padding:14px;background-color:#FAFBFC;'>",
  paste(bloques_univariado, collapse = ""), "</div>\n\n"
))
```

#### Varianza cercana a cero

```{r varianza-baja}
varianzas  <- sapply(train_df[num_vars], var, na.rm = TRUE)
vars_bajas <- varianzas[varianzas < 1e-6]

cat(sprintf("Variables con varianza baja: %d\n", length(vars_bajas)))
if (length(vars_bajas) > 0) {
  print(vars_bajas)
} else {
  cat("Ninguna variable numérica tiene varianza cercana a cero en train.\n")
}
```

Con este resultado confirmamos que, entre las 93 variables numéricas, ninguna es prácticamente constante en `train`. Todas tienen variabilidad real y suficiente entre empresas.

###  Variables categóricas

#### Tabla de frecuencias y gráficos

```{r categoricas-uni, results='asis'}
unidad_indicador <- function(variable) {
  # Devuelve la unidad/concepto con el que debe presentarse cada indicador.
  # No convierte el valor: solo define cómo debe interpretarse en el texto.
  nombre <- str_to_lower(variable)
  contiene <- function(terms) any(vapply(terms, function(t) grepl(t, nombre, fixed = TRUE), logical(1)))

  if (contiene(c("day", "interval"))) return("días")
  if (contiene(c("per share", "eps", "net value per share"))) return("Yuan ¥/acción")
  if (contiene("per person")) return("Yuan ¥/persona")

  # En estas variables el valor del dataset se interpreta directamente
  # como una razón/ratio. No se expresa como "veces".
  if (contiene(c("turnover", "frequency"))) return("ratio")
  if (contiene(c(
    "current ratio", "quick ratio", "coverage ratio", "financial leverage",
    "borrowing dependency", "total debt/total net worth", "/equity", "to equity",
    "/net worth", "to net worth", "inventory and accounts receivable/net value",
    "cash/current liability", "quick assets/current liability",
    "inventory/current liability", "funds to liability", "liability to current assets",
    "equity to liability", "cash flow to liability", "total income/total expense"
  ))) return("ratio")
  if (contiene(c(
    "%", "roa", "rate", "growth", "margin", "to assets", "/assets", "assets/",
    "to sales", "paid-in capital", "net income to stockholder", "cash flow to equity",
    "interest expense ratio"
  ))) return("porcentaje")
  "ratio"
}

formatear_valor <- function(variable, valor, decimales = 4) {
  # Formatea un valor para las interpretaciones narrativas. Los indicadores
  # definidos como porcentaje se convierten de su escala decimal a porcentaje;
  # los ratios se mantienen en su escala original.
  if (is.na(valor)) return("NA")
  unidad <- unidad_indicador(variable)
  if (unidad == "porcentaje") return(sprintf("%.2f%%", valor * 100))
  paste(sprintf(paste0("%.", decimales, "f"), valor), unidad)
}

for (var in cat_vars) {
  # 1. Cálculo de Frecuencias Absolutas (N) y Relativas (%)
  conteo <- as.data.frame(table(Categoría = train_df[[var]]), stringsAsFactors = FALSE) %>%
    rename(N = Freq) %>%
    arrange(desc(N)) %>%
    mutate(`Porcentaje (%)` = N / nrow(train_df) * 100)

  tabla_estilo(conteo,
               formatos = list(N = fmt_int, `Porcentaje (%)` = "%.2f%%"),
               titulo = paste0("Tabla de Frecuencias: ", var))

  # 2. Generación del Gráfico de Barras
  colores_barras <- c(PALETTE$downriver, PALETTE$poinciana, PALETTE$flame, PALETTE$tangerine, PALETTE$tagao)
  conteo$pct <- conteo$N / nrow(train_df) * 100
  p <- ggplot(conteo, aes(x = Categoría, y = N, fill = Categoría)) +
    geom_col(color = "#FFFFFF", linewidth = 1.2) +
    geom_text(aes(label = sprintf("%s\n(%.2f%%)", fmt_int(N), pct)),
              vjust = -0.3, fontface = "bold", size = 3.4, color = PALETTE$downriver) +
    scale_fill_manual(values = colores_barras[seq_len(nrow(conteo))]) +
    ylim(0, max(conteo$N) * 1.18) +
    labs(title = paste0("Distribución de Frecuencias: ", var),
         x = "Categoría / Flag", y = "Número de Empresas (N)") +
    tema_eda + theme(axis.text.y = element_blank(), panel.grid = element_blank())
  fig_file <- tempfile(fileext = ".png")
  ggsave(fig_file, p, width = 8, height = 4.2, dpi = 100)
  cat(paste0('<div style="text-align:center;"><img src="data:image/png;base64,',
             base64enc::base64encode(fig_file), '" style="max-width:80%;height:auto;"></div>\n\n'))

  # 3. Interpretación Dinámica
  num_cats <- length(unique(conteo$Categoría))
  cat_dominante <- sprintf("%.1f", as.numeric(conteo$Categoría[1]))
  pct_dominante <- conteo$`Porcentaje (%)`[1]
  n_dominante   <- conteo$N[1]

  if (num_cats == 1) {
    detalles_interp <- paste0(
      "La variable <b style='color:", PALETTE$downriver, ";'>", var, "</b> presenta una varianza nula dentro del ",
      "conjunto de entrenamiento (<code>train_df</code>), constituida al 100% por la categoría ",
      "<b style='color:", PALETTE$downriver, ";'>", cat_dominante, "</b> (<i>N</i> = ", fmt_int(n_dominante), " empresas). ",
      "Al no contar con variabilidad entre las observaciones, esta variable no aporta poder discriminante ni ",
      "información predictiva para los modelos de Machine Learning, por lo que se sugiere su exclusión en el ",
      "preprocesamiento."
    )
  } else {
    cat_minoritaria <- sprintf("%.1f", as.numeric(conteo$Categoría[2]))
    pct_minoritaria <- conteo$`Porcentaje (%)`[2]
    n_minoritaria   <- conteo$N[2]
    detalles_interp <- paste0(
      "El análisis de la variable <b style='color:", PALETTE$downriver, ";'>", var, "</b> revela una marcada ",
      "asimetría en la distribución de sus categorías. La categoría dominante ",
      "<b style='color:", PALETTE$downriver, ";'>", cat_dominante, "</b> representa el ",
      "<b style='color:", PALETTE$downriver, ";'>", sprintf("%.2f", pct_dominante), "%</b> de la muestra (<i>N</i> = ",
      sprintf("%s.0", fmt_int(n_dominante)), "), ",
      "mientras que la categoría <b style='color:", PALETTE$poinciana, ";'>", cat_minoritaria, "</b> concentra ",
      "únicamente el <b style='color:", PALETTE$poinciana, ";'>", sprintf("%.2f", pct_minoritaria), "%</b> de los registros ",
      "(<i>N</i> = ", fmt_int(n_minoritaria), " empresas). Esta desproporción evidencia un comportamiento altamente desbalanceado ",
      "en este indicador financiero dentro de las empresas evaluadas."
    )
  }
  tarjeta_interpretacion(paste0("Interpretación de ", var), detalles_interp)
}
```

###  Análisis de outliers y sesgos

Antes de pasar al análisis bivariado, es importante identificar qué variables tienen
distribuciones muy sesgadas y/o outliers extremos, ya que esto afecta tanto la
interpretación visual como la elección de modelos y transformaciones en la fase de
Machine Learning.

#### TOP 10 variables con mayor sesgo, en valor absoluto

```{r skewness, results='asis'}
# 1. Cálculo de Asimetría (Skewness)
skew_vals <- sapply(train_df[num_vars], function(x) e1071::skewness(x, na.rm = TRUE, type = 2))
skew_vals <- skew_vals[order(abs(skew_vals), decreasing = TRUE)]
top_skew_vars <- names(skew_vals)[1:6]

# 2. Tabla Ejecutiva del Top 10 con mayor asimetría absoluta
df_skew_top10 <- tibble(
  Variable = names(skew_vals)[1:10],
  `Coeficiente de Asimetría (Skewness)` = as.numeric(skew_vals[1:10])
)

clasificar_sesgo <- function(val) {
  case_when(
    val >= 1.0  ~ "Sesgo Positivo Severo (Derecha)",
    val <= -1.0 ~ "Sesgo Negativo Severo (Izquierda)",
    abs(val) >= 0.5 ~ "Sesgo Moderado",
    TRUE ~ "Relativamente Simétrica"
  )
}
df_skew_top10[["Diagnóstico de Morfología"]] <- clasificar_sesgo(df_skew_top10[["Coeficiente de Asimetría (Skewness)"]])

tabla_estilo(
  df_skew_top10,
  formatos = list(`Coeficiente de Asimetría (Skewness)` = "%+.4f"),
  titulo = "Top 10 Variables Numéricas con Mayor Asimetría (Skewness)"
)
```

Las variables presentan valores de sesgo muy altos, tanto positivos como negativos. Esto indica que varias distribuciones están alejadas de una distribución simétrica y pueden presentar valores extremos.

**Fixed Assets to Assets, Revenue per person** y **Net Value Growth Rate** presenta el mayor sesgo positivo, con valores cercanos a 73,86. Esto indica una fuerte concentración de los datos en ciertos valores y la presencia de observaciones extremas hacia la derecha.
**Operating Profit Rate** presenta un sesgo negativo de aproximadamente -73,36, lo que indica una distribución con una cola pronunciada hacia la izquierda.
Las demás variables también presentan valores de sesgo elevados, como **Contingent liabilities/Net worth** (71,85) y **Working capital Turnover Rate** (67,09).

**Conclusión:** Varias variables presentan un sesgo elevado, lo que sugiere la presencia de distribuciones muy asimétricas y posibles valores extremos. Estas variables deberán revisarse durante el preprocesamiento para determinar si requieren alguna transformación, especialmente si se utilizan modelos sensibles a la escala o a la distribución de los datos.

#### Boxplots de las variables más sesgadas

```{r box-sesgo, fig.width=16, fig.height=9}
# Boxplots de las 6 variables con mayor sesgo absoluto
plot_box_skew <- function(var) {
  ggplot(train_df, aes(x = "", y = .data[[var]])) +
    geom_boxplot(fill = PALETTE$downriver, color = PALETTE$downriver, width = 0.35,
outlier.color = PALETTE$poinciana,
                 outlier.alpha = 0.55, outlier.size = 1.6) +
    labs(title = sprintf("%s\n(skew = %+.1f)", str_wrap(var, 26), skew_vals[[var]]),
         x = NULL, y = NULL) +
    tema_eda +
    theme(plot.title = element_text(size = 10.5, face = "bold", color = PALETTE$downriver),
          axis.text.x = element_blank(), panel.grid.major.x = element_blank())
}

wrap_plots(lapply(top_skew_vars, plot_box_skew), ncol = 3) +
  plot_annotation(
    title = "Diagramas de Caja (Boxplots) para Variables con Mayor Sesgo (Train)",
    theme = theme(plot.title = element_text(face = "bold", size = 14, color = PALETTE$downriver))
  )
```

- **Fixed Assets to Assets:** La mayoría de los valores se concentra cerca de cero, pero aparece un valor extremadamente alto. Esto explica el fuerte sesgo positivo y muestra la presencia de un valor atípico muy marcado.
- **Revenue per person:** Presenta un comportamiento similar. La mayoría de las observaciones está concentrada en valores bajos, mientras que existe un valor extremadamente alto que distorsiona la distribución.
- **Net Value Growth Rate:** Casi todos los valores se encuentran cerca de cero, pero se observa un valor muy alejado del resto. Este valor extremo explica gran parte del sesgo positivo de la variable.
- **Total income/Total expense:** La mayoría de las observaciones se concentra cerca de valores bajos, mientras que aparece un valor cercano a 1 claramente separado del resto. Esto indica una distribución muy asimétrica y la presencia de un posible valor atípico.
- **Operating Profit Rate:** Los valores están muy concentrados cerca de 1, aunque aparecen algunas observaciones alejadas, principalmente hacia valores inferiores. Esto genera el fuerte sesgo negativo observado anteriormente.
- **Contingent liabilities/Net worth:** La mayoría de los datos se encuentra cerca de cero, pero aparecen varios valores alejados y uno cercano a 1. Estos valores extremos contribuyen al elevado sesgo positivo.
Conclusión

Los boxplots muestran que las variables con mayor sesgo presentan valores atípicos muy alejados de la mayoría de las observaciones. En varias de ellas, estos valores extremos explican gran parte del sesgo observado. Por ahora no se deberían eliminar automáticamente, ya que primero es necesario determinar si representan errores o situaciones reales de las empresas.

#### TOP 15 variables con más outliers (regla IQR)

```{r outliers-iqr, results='asis'}
# 1. Función para calcular el porcentaje de outliers mediante IQR
pct_outliers_iqr <- function(serie) {
  serie <- serie[!is.na(serie)]
  q <- quantile(serie, c(0.25, 0.75), names = FALSE)
  iqr <- q[2] - q[1]
  lower <- q[1] - 1.5 * iqr
  upper <- q[2] + 1.5 * iqr
  mean(serie < lower | serie > upper) * 100
}

outlier_pct <- sort(sapply(train_df[num_vars], pct_outliers_iqr), decreasing = TRUE)
top15 <- outlier_pct[1:15]

df_top15_tabla <- tibble(Variable = names(top15), `% Outliers (IQR)` = as.numeric(top15))

tabla_estilo(
  df_top15_tabla,
  formatos = list(`% Outliers (IQR)` = "%.2f%%"),
  titulo = "Top 15 Variables con Mayor Proporción de Valores Atípicos"
)
```

```{r outliers-plot, fig.width=10, fig.height=6.5}
# 2. Gráfico horizontal
df_top15_plot <- df_top15_tabla %>%
  mutate(etiqueta = factor(str_trunc(Variable, 38), levels = rev(str_trunc(Variable, 38))))

ggplot(df_top15_plot, aes(x = etiqueta, y = `% Outliers (IQR)`)) +
  geom_col(fill = PALETTE$downriver, color = "#FFFFFF", linewidth = 0.8) +
  geom_text(aes(label = sprintf("%.1f%%", `% Outliers (IQR)`)), hjust = -0.15, size = 3.3,
            fontface = "bold", color = PALETTE$downriver) +
  coord_flip(clip = "off") +
  expand_limits(y = max(df_top15_plot$`% Outliers (IQR)`) * 1.15) +
  labs(title = "Top 15 Variables con Más Outliers (Criterio IQR, Train)",
       x = NULL, y = "% de empresas marcadas como outlier (Criterio 1.5 × IQR)") +
  tema_eda +
  theme(panel.grid.major.y = element_blank(), axis.text.y = element_text(color = PALETTE$downriver))
```

Las variables con mayor proporción de valores atípicos son **Degree of Financial Leverage (DFL)**, **Fixed Assets Turnover Frequency** e **Interest Coverage Ratio**, con aproximadamente 21,9 %, 20,9 % y 20,9 % de empresas marcadas como outliers, respectivamente.

También destacan **Current Asset Turnover Rate**, **Total Asset Growth Rate** e **Interest Expense Ratio**, con alrededor del 20 % de sus observaciones identificadas como valores atípicos. Las demás variables del top 15 presentan entre aproximadamente 14 % y 18 % de observaciones marcadas como outliers.

En general, varias variables presentan una proporción considerable de valores atípicos. Sin embargo, esto no significa que deban eliminarse automáticamente, ya que pueden representar situaciones financieras reales de algunas empresas. Estos resultados deberán considerarse posteriormente al definir el preprocesamiento de los datos.

##  ANÁLISIS BIVARIADO

####  variables numéricas vs objetivo

##### Estadísticas descriptivas

```{r biv-tabla, results='asis'}
# 1. TABLA CONSOLIDADA: las 93 variables en una sola tabla. Se ordena por
# correlación de Spearman absoluta con el target, para que las variables más
# relevantes aparezcan primero (ver justificación de Spearman al inicio de la sección 6).
corr_spearman_objetivo <- sapply(num_vars, function(v) {
  suppressWarnings(cor(train_df[[v]], train_df[[TARGET]], method = "spearman"))
})

filas_biv <- map_dfr(num_vars, function(var) {
  grupo_0 <- train_df[[var]][train_df[[TARGET]] == 0]; grupo_0 <- grupo_0[!is.na(grupo_0)]
  grupo_1 <- train_df[[var]][train_df[[TARGET]] == 1]; grupo_1 <- grupo_1[!is.na(grupo_1)]
  tibble(
    Variable = var,
    `Correlación Spearman (r)` = corr_spearman_objetivo[[var]],
    `Media (No quiebra)`   = mean(grupo_0),
    `Media (Quiebra)`      = mean(grupo_1),
    `Mediana (No quiebra)` = median(grupo_0),
    `Mediana (Quiebra)`    = median(grupo_1)
  )
})
df_bivariado_todas <- filas_biv %>% arrange(desc(abs(`Correlación Spearman (r)`)))

tabla_estilo_scroll(df_bivariado_todas, formatos = list(
  `Correlación Spearman (r)` = "%+.3f",
  `Media (No quiebra)` = "%.4f", `Media (Quiebra)` = "%.4f",
  `Mediana (No quiebra)` = "%.4f", `Mediana (Quiebra)` = "%.4f"
), titulo = "Comparación Bivariada de las 93 Variables numéricas vs. Bankrupt? (ordenadas por relevancia)",
alto_px = 420)

# 2. DEEP DIVE: tabla + interpretación completa para TODAS las variables numéricas.
# Cada variable es un bloque <details> plegable; todos se muestran juntos dentro
# de un único contenedor con scroll interno.
cat(sprintf("<div style='color:%s;font-family:Segoe UI, sans-serif;margin-top:20px;font-weight:700;font-size:16px;'>Análisis bivariado detallado de todas las variables numéricas</div>\n\n",
            PALETTE$downriver))

detalles_deep_dive <- character(length(num_vars))
for (k in seq_along(num_vars)) {
  var <- num_vars[k]
  stats_list <- map_dfr(c(0, 1), function(val) {
    grupo <- train_df[[var]][train_df[[TARGET]] == val]; grupo <- grupo[!is.na(grupo)]
    q <- quantile(grupo, c(0.25, 0.75), names = FALSE)
    tibble(
      `Estado Financiero` = sprintf("Clase %d (%s)", val, ifelse(val == 0, "Solvente", "Quiebra")),
      N = length(grupo), Media = mean(grupo), DS = sd(grupo), Mediana = median(grupo),
      `Mínimo` = min(grupo), `Máximo` = max(grupo), Q1 = q[1], Q3 = q[2], IQR = q[2] - q[1]
    )
  })
  f4 <- "%.4f"
  tabla_h <- gsub("\n", " ", tabla_html(stats_list, formatos = list(
    N = fmt_int, Media = f4, DS = f4, Mediana = f4, `Mínimo` = f4, `Máximo` = f4, Q1 = f4, Q3 = f4, IQR = f4
  )))

  m_0 <- stats_list$Media[1];   m_1 <- stats_list$Media[2]
  med_0 <- stats_list$Mediana[1]; med_1 <- stats_list$Mediana[2]
  diff_media <- m_1 - m_0
  resumen_vals <- paste0("(Media = ", formatear_valor(var, m_1), ", Mediana = ", formatear_valor(var, med_1),
                         ") frente a empresas solventes (Media = ", formatear_valor(var, m_0),
                         ", Mediana = ", formatear_valor(var, med_0), ").")
  if (is.na(diff_media) || abs(diff_media) < 1e-4) {
    tendencia <- "no presenta diferencias sustanciales entre ambos grupos, sugiriendo un poder discriminante limitado de forma univariada."
    color_borde <- PALETTE$stone_blue
  } else if (diff_media < 0) {
    tendencia <- paste0("muestra una tendencia a registrar <b style='color:", PALETTE$poinciana,
                        ";'>valores inferiores en empresas en quiebra</b> ", resumen_vals)
    color_borde <- PALETTE$poinciana
  } else {
    tendencia <- paste0("muestra una tendencia a registrar <b style='color:", PALETTE$flame,
                        ";'>valores superiores en empresas en quiebra</b> ", resumen_vals)
    color_borde <- PALETTE$flame
  }

  interpretacion_html <- paste0(
    "Al segmentar la variable <b style='color:", PALETTE$downriver, ";'>", var, "</b> según la condición de ",
    "insolvencia (<code>", TARGET, "</code>), se observa que la distribución ", tendencia,
    " Esta diferencia entre los centros de tendencia central es un indicador clave para anticipar la importancia de esta variable ",
    "dentro de los modelos de clasificación."
  )

  detalles_deep_dive[k] <- paste0(
    '<details class="deep-dive-details"><summary>', var, '</summary><div style="padding:16px 18px;">',
    '<div style="margin-bottom:14px;overflow-x:auto;">', tabla_h, '</div>',
    '<div style="background-color:', PALETTE$bg_card, ';border-left:5px solid ', color_borde,
    ';border-radius:6px;padding:14px 18px;font-family:\'Segoe UI\',-apple-system,BlinkMacSystemFont,Roboto,sans-serif;">',
    '<div style="color:', PALETTE$downriver, ';margin:0 0 8px 0;font-size:13px;font-weight:700;text-transform:uppercase;letter-spacing:.5px;">Interpretación Bivariada</div>',
    '<p style="margin:0;color:', PALETTE$stone_blue, ';font-size:13.5px;line-height:1.6;">', interpretacion_html, '</p>',
    '</div></div></details>'
  )
}

html_estilo_deep_dive <- paste0(
  "<style>.deep-dive-details{margin:0 0 10px 0;border:1px solid #E1E4E9;border-radius:8px;overflow:hidden;background-color:#FFFFFF;}",
  ".deep-dive-details summary{padding:12px 18px;cursor:pointer;font-size:14.5px;font-weight:600;color:", PALETTE$downriver,
  ";background-color:", PALETTE$bg_card, ";list-style:none;}",
  ".deep-dive-details summary::-webkit-details-marker{display:none;}",
  ".deep-dive-details summary::before{content:'\u25B6 ';font-size:11px;color:", PALETTE$stone_blue, ";}",
  ".deep-dive-details[open] summary::before{content:'\u25BC ';}</style>"
)

# 3. Contenedor único con scroll interno para las 93 variables plegables
# Bloque HTML crudo (```{=html}): Pandoc lo deja pasar sin reinterpretarlo
cat("\n\n```{=html}\n", html_estilo_deep_dive,
    "<div style='max-height:640px;overflow-y:auto;border:1px solid #E1E4E9;border-radius:8px;padding:14px;background-color:#FAFBFC;'>",
    paste(detalles_deep_dive, collapse = ""), "</div>\n```\n\n", sep = "")
```

##### Gráficas

```{r biv-graficas, results='asis'}
# Cada variable se convierte en un bloque <details> plegable: el gráfico se
# guarda como imagen (base64) y se inserta junto con su interpretación dentro
# de un desplegable. Todos se muestran juntos como una sola lista.
dir_imgs_biv <- file.path(tempdir(), "bivariado_imgs")
dir.create(dir_imgs_biv, showWarnings = FALSE)

detalles_numericas <- character(length(num_vars))
for (k in seq_along(num_vars)) {
  var <- num_vars[k]
  # 0. Métricas y grupos (se calculan antes para fijar un eje Y robusto)
  grupo_0 <- train_df[[var]][train_df[[TARGET]] == 0]; grupo_0 <- grupo_0[!is.na(grupo_0)]
  grupo_1 <- train_df[[var]][train_df[[TARGET]] == 1]; grupo_1 <- grupo_1[!is.na(grupo_1)]
  ylim_rob <- limites_boxplot(grupo_0, grupo_1)

  # 1. Generación del Boxplot Comparativo Bivariado
  p <- ggplot(train_df, aes(x = factor(.data[[TARGET]]), y = .data[[var]], fill = factor(.data[[TARGET]]))) +
    geom_boxplot(width = 0.38, color = "#FFFFFF", alpha = 0.9, outlier.alpha = 0.5,
                 outlier.size = 1.2, outlier.shape = 16) +
    scale_fill_manual(values = TARGET_COLORS) +
    scale_x_discrete(labels = c("0 (Solvente)", "1 (Quiebra)")) +
    coord_cartesian(ylim = ylim_rob) +
    labs(title = paste0("Distribución de ", var, " según Estado de Bancarrota (", TARGET, ")"),
         x = "Estado de Bancarrota (0 = Solvente, 1 = Quiebra)", y = var) +
    tema_eda +
    theme(plot.title = element_text(size = 11), axis.text.x = element_text(face = "bold", size = 9.5))

  # 2. Guardar el gráfico como imagen embebida
  archivo <- file.path(dir_imgs_biv, paste0(make.names(var), ".png"))
  ggsave(archivo, p, width = 7.5, height = 4.2, dpi = 75)
  imagen_base64 <- base64enc::base64encode(archivo)

  # 3. Métricas para la narrativa comparativa
  med_0 <- median(grupo_0); med_1 <- median(grupo_1)
  diff_mediana <- med_1 - med_0

  if (abs(diff_mediana) < 0.01) {
    comparacion_mediana <- "medianas visualmente alineadas y un solapamiento alto en sus rangos intercuartílicos"
    conclusion <- paste0("la variable <b style='color:", PALETTE$downriver, ";'>", var,
                         "</b> muestra un comportamiento similar entre ambos grupos sin una separación clara a simple vista.")
  } else if (diff_mediana < 0) {
    comparacion_mediana <- paste0("que el 50% de las empresas en quiebra se ubica en niveles inferiores de <b style='color:", PALETTE$poinciana, ";'>", var,
                                  "</b> (mediana cercana a ", formatear_valor(var, med_1), ") en comparación con el grupo solvente (mediana cercana a ",
                                  formatear_valor(var, med_0), ")")
    conclusion <- paste0("los valores más bajos de <b style='color:", PALETTE$poinciana, ";'>", var,
                         "</b> tienden a concentrarse en las empresas con riesgo de quiebra.")
  } else {
    comparacion_mediana <- paste0("que el 50% de las empresas en quiebra presenta valores más elevados de <b style='color:", PALETTE$flame, ";'>", var,
                                  "</b> (mediana cercana a ", formatear_valor(var, med_1), ") frente al grupo sano (mediana cercana a ",
                                  formatear_valor(var, med_0), ")")
    conclusion <- paste0("los valores más altos de <b style='color:", PALETTE$flame, ";'>", var,
                         "</b> se aprecian con mayor frecuencia en el grupo con riesgo de quiebra.")
  }

  # 4. Bloque <details> plegable: título + imagen + interpretación
  detalles_numericas[k] <- paste0(
    '<details class="var-details"><summary>', var, '</summary><div style="padding:16px 18px;">',
    '<div style="text-align:center;margin-bottom:14px;"><img src="data:image/png;base64,', imagen_base64,
    '" style="max-width:100%;height:auto;border-radius:4px;"></div>',
    '<p style="margin:0;color:', PALETTE$stone_blue, ';font-size:13.5px;line-height:1.6;">',
    'El gráfico compara la distribución de <b style="color:', PALETTE$downriver, ';">', var,
    '</b> entre empresas solventes (<b style="color:', PALETTE$downriver, ';">0</b>) y en quiebra (<b style="color:', PALETTE$poinciana, ';">1</b>). ',
    'Se observa ', comparacion_mediana, '. El rango central de los datos (IQR) muestra la dispersión interna de cada segmento, ',
    'evidenciándose la presencia de valores atípicos (<i>outliers</i>) más allá de los bigotes. En resumen, ', conclusion,
    '</p></div></details>'
  )
  if (k %% 15 == 0) invisible(gc(full = TRUE))
}

# 5. Estilos del desplegable (una sola vez) + lista completa de las 93 variables
html_estilo <- paste0(
  "<style>.var-details{margin:0 0 10px 0;border:1px solid #E1E4E9;border-radius:8px;overflow:hidden;background-color:#FFFFFF;}",
  ".var-details summary{padding:12px 18px;cursor:pointer;font-size:14.5px;font-weight:600;color:", PALETTE$downriver,
  ";background-color:", PALETTE$bg_card, ";list-style:none;}",
  ".var-details summary::-webkit-details-marker{display:none;}",
  ".var-details summary::before{content:'\u25B6 ';font-size:11px;color:", PALETTE$stone_blue, ";}",
  ".var-details[open] summary::before{content:'\u25BC ';}</style>"
)
cat(html_estilo, "<div>", paste(detalles_numericas, collapse = ""), "</div>\n\n", sep = "")
```

##### Inferencia estadística: variables numéricas vs. objetivo

El análisis descriptivo y los boxplots anteriores sugieren diferencias entre empresas solventes y quebradas, pero no permiten determinar si esas diferencias son compatibles con la variabilidad muestral. La **inferencia estadística** contrasta dos explicaciones para cada ratio financiero:

- **H₀:** la distribución del ratio es la misma en empresas que no quiebran y en empresas que sí quiebran.
- **H₁:** la distribución del ratio difiere entre ambos estados de bancarrota.

Se utiliza $\alpha=0.05$: este umbral representa el riesgo máximo de error tipo I que se admite para una prueba individual. El *p-value* es la probabilidad, suponiendo verdadera H₀, de observar un resultado al menos tan extremo como el obtenido. Si $p<\alpha$, se rechaza H₀; si $p\geq\alpha$, **no se rechaza H₀**. No rechazarla no demuestra igualdad, sino falta de evidencia suficiente.

**Selección de la prueba**

El objetivo `Bankrupt?` es categórico binario e independiente de cada ratio numérico. Por ello se comparan dos grupos independientes (0 = no quiebra; 1 = quiebra).

En estos datos, las 93 variables incumplen la normalidad razonable en consecuencia, se selecciona **Mann–Whitney U bilateral** para todas. Esta prueba evalúa igualdad de distribuciones (o dominancia estocástica); solo puede interpretarse estrictamente como los valores de un grupo tienden a ser sistemáticamente más altos (o más bajos) que los del otro".

Como tamaño de efecto se presenta la **correlación biserial de rangos** $r_{rb}$, entre -1 y 1. Aquí, valores positivos indican que el ratio tiende a ser mayor en empresas sin quiebra y valores negativos, mayor en empresas quebradas. Como guía descriptiva: $|r_{rb}|\approx0.10$ pequeño, $0.30$ moderado y $0.50$ grande. La magnitud debe interpretarse junto con el contexto financiero; significancia estadística no equivale necesariamente a importancia práctica.

```{r inferencia-num, results='asis'}
ALPHA <- 0.05

resultados_inferencia_num <- map_dfr(num_vars, function(var) {
  grupo_0 <- train_df[[var]][train_df[[TARGET]] == 0]; grupo_0 <- grupo_0[!is.na(grupo_0)]
  grupo_1 <- train_df[[var]][train_df[[TARGET]] == 1]; grupo_1 <- grupo_1[!is.na(grupo_1)]

  # Shapiro–Wilk: máximo 5.000 datos en el grupo mayor, con muestra reproducible.
  set.seed(RANDOM_STATE)
  muestra_0 <- if (length(grupo_0) > 5000) sample(grupo_0, 5000) else grupo_0
  shapiro_p <- function(x) tryCatch(shapiro.test(x)$p.value, error = function(e) NA_real_)
  p_shapiro_0 <- shapiro_p(muestra_0)
  p_shapiro_1 <- shapiro_p(grupo_1)

  # Levene se informa como diagnóstico; solo decidiría entre Student y Welch
  # si hubiera normalidad razonable en ambos grupos.
  p_levene <- tryCatch(
    car::leveneTest(c(grupo_0, grupo_1) ~ factor(c(rep(0, length(grupo_0)), rep(1, length(grupo_1)))),
                    center = median)$`Pr(>F)`[1],
    error = function(e) NA_real_
  )

  # La decisión no depende únicamente de Shapiro: incorpora forma y outliers.
  sesgo_0 <- e1071::skewness(grupo_0, type = 2); sesgo_1 <- e1071::skewness(grupo_1, type = 2)
  pct_out_0 <- pct_outliers_iqr(grupo_0); pct_out_1 <- pct_outliers_iqr(grupo_1)
  normalidad_razonable <- isTRUE(
    p_shapiro_0 >= ALPHA && p_shapiro_1 >= ALPHA &&
      abs(sesgo_0) <= 1 && abs(sesgo_1) <= 1 && max(pct_out_0, pct_out_1) <= 5
  )

  # En los datos reales todas las variables incumplen el criterio anterior.
  prueba <- suppressWarnings(wilcox.test(grupo_0, grupo_1, alternative = "two.sided", exact = FALSE))
  U <- as.numeric(prueba$statistic)
  r_biserial <- 2 * U / (length(grupo_0) * length(grupo_1)) - 1

  tibble(
    Variable = var,
    `Prueba seleccionada` = "Mann–Whitney U",
    Motivo = "No normalidad y/o asimetría-outliers en al menos un grupo",
    `N (0)` = length(grupo_0), `N (1)` = length(grupo_1),
    `Mediana (0)` = median(grupo_0), `Mediana (1)` = median(grupo_1),
    `p Shapiro (0)` = p_shapiro_0, `p Shapiro (1)` = p_shapiro_1, `p Levene` = p_levene,
    `Normalidad razonable` = normalidad_razonable,
    U = U, `p-value` = prueba$p.value, `r biserial` = r_biserial
  )
})

# Holm controla el error familiar entre las 93 pruebas y es menos conservador
# que Bonferroni sin perder dicho control.
resultados_inferencia_num <- resultados_inferencia_num %>%
  mutate(`p ajustado (Holm)` = p.adjust(`p-value`, method = "holm"),
         Decisión = ifelse(`p ajustado (Holm)` < ALPHA, "Se rechaza H₀", "No se rechaza H₀"))

# Tabla con scroll: 93 filas, igual que en las demás secciones.
tabla_estilo_scroll(
  resultados_inferencia_num %>%
    select(Variable, `Prueba seleccionada`, `N (0)`, `N (1)`, `Mediana (0)`, `Mediana (1)`,
           U, `p-value`, `p ajustado (Holm)`, `r biserial`, Decisión) %>%
    arrange(`p ajustado (Holm)`),
  formatos = list(
    `Mediana (0)` = "%.6g", `Mediana (1)` = "%.6g",
    U = function(x) formatC(x, format = "f", digits = 1, big.mark = ","),
    `p-value` = "%.3e", `p ajustado (Holm)` = "%.3e", `r biserial` = "%.3f"
  ),
  titulo = "Resultados de Mann–Whitney U por variable, con corrección de Holm",
  alto_px = 420
)
```

```{r inferencia-num-resumen}
cat(sprintf("Variables evaluadas: %d\n", nrow(resultados_inferencia_num)))
cat(sprintf("Con evidencia después de Holm: %d\n", sum(resultados_inferencia_num$Decisión == "Se rechaza H₀")))
cat(sprintf("Sin evidencia suficiente después de Holm: %d\n", sum(resultados_inferencia_num$Decisión == "No se rechaza H₀")))
```

```{r inferencia-num-tarjetas, results='asis'}
# Interpretación específica y reproducible para cada variable.
# Las 93 tarjetas se acumulan y se muestran dentro de UN contenedor con scroll.
res_ord <- resultados_inferencia_num %>% arrange(`p ajustado (Holm)`)
tarjetas_html <- character(nrow(res_ord))

for (i in seq_len(nrow(res_ord))) {
  fila <- res_ord[i, ]
  direccion <- if (fila$`r biserial` > 0) {
    "tiende a presentar valores mayores en las empresas que no quebraron"
  } else {
    "tiende a presentar valores mayores en las empresas que quebraron"
  }
  magnitud_abs <- abs(fila$`r biserial`)
  magnitud <- if (magnitud_abs >= 0.50) "grande" else if (magnitud_abs >= 0.30) "moderada" else
    if (magnitud_abs >= 0.10) "pequeña" else "muy pequeña"

  if (fila$Decisión == "Se rechaza H₀") {
    conclusion <- paste0(
      "Se rechaza H₀ después de la corrección de Holm. Hay evidencia estadística ",
      "de que la distribución de <b>", fila$Variable, "</b> difiere según el estado ",
      "de bancarrota; el ratio ", direccion, "."
    )
    color_borde <- PALETTE$poinciana
  } else {
    conclusion <- paste0(
      "No se rechaza H₀ después de la corrección de Holm. La muestra no aporta ",
      "evidencia suficiente de una diferencia en la distribución de ",
      "<b>", fila$Variable, "</b> entre ambos estados. Esto no demuestra igualdad."
    )
    color_borde <- PALETTE$stone_blue
  }

  tarjetas_html[i] <- paste0(
    '<div style="background-color:', PALETTE$bg_card, ';border-left:5px solid ', color_borde,
    ';border-radius:6px;padding:12px 16px;margin:0 0 12px 0;font-family:\'Segoe UI\',-apple-system,BlinkMacSystemFont,Roboto,sans-serif;">',
    '<div style="color:', PALETTE$downriver, ';margin:0 0 6px 0;font-size:13px;font-weight:700;">', fila$Variable, '</div>',
    '<p style="margin:0;color:', PALETTE$stone_blue, ';font-size:12.5px;line-height:1.55;">',
    'Se aplicó Mann-Whitney U bilateral (U = ', formatC(fila$U, format = "f", digits = 1, big.mark = ","),
    ', p = ', sprintf("%.3e", fila$`p-value`), ', p ajustado de Holm = ', sprintf("%.3e", fila$`p ajustado (Holm)`),
    '. Las medianas fueron ', formatear_valor(fila$Variable, fila$`Mediana (0)`), ' para no quiebra y ',
    formatear_valor(fila$Variable, fila$`Mediana (1)`), ' para quiebra. ', conclusion,
    ' El tamaño de efecto fue ', sprintf("%.3f", fila$`r biserial`), ' (correlación biserial; magnitud ', magnitud, '). ',
    'Este resultado describe asociación, no causalidad, y la relevancia práctica debe valorarse junto con el significado financiero y la capacidad predictiva fuera de muestra.',
    '</p></div>'
  )
}

cat("<div style='max-height:480px;overflow-y:auto;border:1px solid #E1E4E9;border-radius:8px;padding:12px;'>",
    paste(tarjetas_html, collapse = ""), "</div>\n\n", sep = "")
```

####  Variables categóricas vs. objetivo

##### Tabla

```{r cat-tabla, results='asis'}
for (var in cat_vars) {
  # 1. Tabla de Frecuencias Absolutas (N)
  tabla_n <- table(train_df[[var]], train_df[[TARGET]])
  tabla_n <- tabla_n[, c("0", "1"), drop = FALSE]
  total_general <- nrow(train_df)

  # 2. Tabla de Porcentajes sobre el total de cada categoría/fila (%) y tabla combinada N (%)
  filas <- lapply(rownames(tabla_n), function(r) {
    n0 <- tabla_n[r, "0"]; n1 <- tabla_n[r, "1"]; nt <- n0 + n1
    c(sprintf("%s (%.2f%%)", fmt_int(n0), n0 / nt * 100),
      sprintf("%s (%.2f%%)", fmt_int(n1), n1 / nt * 100),
      sprintf("%s (%.2f%%)", fmt_int(nt), nt / total_general * 100))
  })
  tabla_combinada <- as.data.frame(do.call(rbind, filas), stringsAsFactors = FALSE)
  tabla_combinada <- rbind(
    tabla_combinada,
    c(as.character(sum(tabla_n[, "0"])), as.character(sum(tabla_n[, "1"])),
      sprintf("%s (%.2f%%)", fmt_int(total_general), 100))
  )
  tabla_combinada <- cbind(c(rownames(tabla_n), "Total"), tabla_combinada)
  # Renombrar columnas para claridad visual
  names(tabla_combinada) <- c(paste0("Categoría: ", var), "No Quiebra (0)", "Sí Quiebra (1)", "Total Fila")

  cat(sprintf("\n\n**TABLA DE CONTINGENCIA: %s vs %s**\n\n", var, TARGET))
  tabla_estilo(tabla_combinada)
}
```

`Liability-Assets Flag` vs `Bankrupt?`
Esta tabla permite analizar la relación entre el indicador de alerta de pasivos y la condición final de quiebra de las empresas:

 - Empresas sin alerta de pasivos (Valor 0): Representan casi la totalidad de la muestra analizada. Dentro de este grupo, el 96.7% de las firmas se mantiene financieramente estable (sin quiebra), mientras que solo un 3.3% llegó a la insolvencia.
 - Empresas con alerta de pasivos superiores a activos (Valor 1): Es un segmento de datos sumamente reducido. La proporción de quiebras en este grupo no muestra un incremento determinante frente a la categoría anterior, lo que indica que esta bandera por sí sola no genera un salto abrupto en el riesgo de bancarrota.

La gran mayoría de los eventos de quiebra suceden en firmas que no tenían activa esta alerta. Por lo tanto, contar con esta marca activada no constituye un factor discriminante fuerte por sí solo para anticipar la quiebra.

`Net Income Flag` vs `Bankrupt?` El análisis de esta tabla pone en evidencia una característica estructural del indicador:

 - Uniformidad en los registros (Valor 1): El 100% de las empresas del conjunto de entrenamiento está clasificado dentro de un único valor (1).
 - Sin capacidad de comparación: Al no existir observaciones registradas en la categoría alternativa (0), resulta imposible establecer una comparación entre grupos para evaluar si el indicador influye en la probabilidad de insolvencia.

Esta variable carece de variabilidad (varianza cero), por lo que no aporta información predictiva ni explicativa para diferenciar empresas sanas de insolventes. Se sugiere descartarla formalmente durante la fase de preprocesamiento.

##### Gráficas

```{r cat-graficas, results='asis'}
# Solo 2 variables categóricas: se muestran lado a lado en una cuadrícula de dos columnas.
dir_imgs_cat <- file.path(tempdir(), "cat_imgs")
dir.create(dir_imgs_cat, showWarnings = FALSE)
bloques_cat <- character(length(cat_vars))

for (k in seq_along(cat_vars)) {
  var <- cat_vars[k]
  tb <- table(train_df[[var]], train_df[[TARGET]])[, c("0", "1"), drop = FALSE]
  crosstab_pct <- as.data.frame(as.table(prop.table(tb, margin = 1) * 100), stringsAsFactors = FALSE)
  names(crosstab_pct) <- c("categoria", "target", "pct")
  crosstab_pct <- crosstab_pct %>% filter(pct > 0)

  p <- ggplot(crosstab_pct, aes(x = categoria, y = pct, fill = target)) +
    geom_col(position = position_dodge(width = 0.9), color = "black", linewidth = 0.4) +
    geom_text(aes(label = sprintf("%.2f%%", pct)), position = position_dodge(width = 0.9),
              vjust = -0.4, size = 2.8, fontface = "bold", color = "#2C3E50") +
    scale_fill_manual(values = TARGET_COLORS, name = "Bankrupt?", labels = c("0 (No)", "1 (Sí)")) +
    ylim(0, 115) +
    labs(title = paste0("Proporción de Bancarrota según ", var), x = var,
         y = "Porcentaje dentro de la categoría (%)") +
    tema_eda + theme(legend.position = "right", plot.title = element_text(size = 11, color = "#1B4F72"))

  archivo <- file.path(dir_imgs_cat, paste0("cat_", k, ".png"))
  ggsave(archivo, p, width = 6, height = 4.2, dpi = 100)
  bloques_cat[k] <- paste0(
    '<div style="border:1px solid #E1E4E9;border-radius:8px;padding:14px;">',
    '<div style="margin:0 0 10px 0;color:', PALETTE$downriver, ';font-size:14px;">', var, '</div>',
    '<img src="data:image/png;base64,', base64enc::base64encode(archivo), '" style="max-width:100%;height:auto;"></div>'
  )
}

cat('<div style="display:grid;grid-template-columns:repeat(2,1fr);gap:20px;margin-top:10px;">',
    paste(bloques_cat, collapse = ""), '</div>\n\n', sep = "")
```

**Interpretación de `Liability-Assets Flag` vs `Bankrupt?` :** El gráfico para Liability-Assets Flag muestra la tasa de bancarrota según si los pasivos de la empresa superan a sus activos (1) o no (0). En ambos casos, la inmensa mayoría de las empresas son solventes (0), lo que refleja el fuerte desbalance de la variable objetivo. Aunque se esperaría lo contrario, tener más pasivos que activos muestra un impacto prácticamente nulo en la tasa de insolvencia de la muestra. Sumado a que muy pocas observaciones presentan este indicador en 1, la variable aporta muy poca capacidad discriminante por sí sola.

**Interpretación de `Net Income Flag` vs `Bankrupt?` :** El gráfico para Net Income Flag refleja una distribución idéntica para todas las observaciones del conjunto de datos, ya que el 100% de las empresas se encuentran clasificado bajo el valor único 1. Al no existir variación entre las categorías de esta variable frente al estado de bancarrota (los casos 0 y 1 del target se distribuyen sobre un solo nivel), la variable carece totalmente de poder explicativo o discriminante, confirmando la necesidad de descartarla antes de la fase de modelado predictivo.

##### Inferencia estadística: variables categóricas vs. objetivo

Para cada flag, H₀ plantea independencia respecto de `Bankrupt?`; H₁ plantea asociación. La prueba Chi-cuadrado requiere observaciones independientes y frecuencias esperadas suficientemente grandes (regla habitual: ninguna esperada menor que 1 y no más del 20% menores que 5). No debe aplicarse automáticamente.

`Liability-Assets Flag` forma una tabla 2×2, pero su categoría 1 solo contiene cinco empresas y una celda tiene frecuencia esperada 0,16 empresas. Por tanto, Chi-cuadrado incumple sus supuestos y se usa la **prueba exacta bilateral de Fisher**, válida con conteos pequeños. Se informa la *odds ratio* como tamaño de efecto, con intervalo aproximado del 95%; debido a la categoría extremadamente escasa, su estimación es muy imprecisa.

`Net Income Flag` vale 1 en todas las observaciones de `train`; al no tener variabilidad no existe una comparación entre categorías y **no es estadísticamente contrastable**. No corresponde asignarle un *p-value*.

```{r inferencia-cat, results='asis'}
resultados_inferencia_cat <- map_dfr(cat_vars, function(var) {
  tabla <- table(train_df[[var]], train_df[[TARGET]])

  if (!all(dim(tabla) == c(2, 2))) {
    return(tibble(
      Variable = var,
      `H₀` = paste0(var, " y ", TARGET, " son independientes."),
      `H₁` = paste0(var, " y ", TARGET, " están asociados."),
      `Prueba seleccionada` = "No contrastable",
      Motivo = "La predictora es constante en train",
      `Frecuencia esperada mínima` = NA_real_, `Estadístico / OR` = NA_real_,
      `IC 95% OR` = "No aplica", `p-value` = NA_real_, Decisión = "No aplica"
    ))
  }

  esperadas <- suppressWarnings(chisq.test(tabla, correct = FALSE)$expected)
  minimo_esperado <- min(esperadas)
  pct_esperadas_menor_5 <- mean(esperadas < 5) * 100

  if (minimo_esperado < 1 || pct_esperadas_menor_5 > 20) {
    p_value <- fisher.test(tabla, alternative = "two.sided")$p.value
    # Odds ratio muestral (a*d)/(b*c), como en scipy.stats.fisher_exact
    a <- tabla[1, 1]; b <- tabla[1, 2]; c_ <- tabla[2, 1]; d <- tabla[2, 2]
    odds_ratio <- (a * d) / (b * c_)
    # IC aproximado de Wald para mostrar la gran incertidumbre del efecto.
    error_log_or <- sqrt(1 / a + 1 / b + 1 / c_ + 1 / d)
    ic_or <- exp(log(odds_ratio) + c(-1, 1) * 1.96 * error_log_or)
    prueba_seleccionada <- "Exacta de Fisher (bilateral)"
    motivo <- "Chi-cuadrado no válido por frecuencias esperadas pequeñas"
    estadistico <- odds_ratio
    ic_texto <- sprintf("[%.2f, %.2f]", ic_or[1], ic_or[2])
  } else {
    prueba <- chisq.test(tabla, correct = FALSE)
    p_value <- prueba$p.value
    prueba_seleccionada <- "Chi-cuadrado de independencia"
    motivo <- "Frecuencias esperadas adecuadas"
    estadistico <- as.numeric(prueba$statistic)
    ic_texto <- "No aplica"
  }

  tibble(
    Variable = var,
    `H₀` = paste0(var, " y ", TARGET, " son independientes."),
    `H₁` = paste0(var, " y ", TARGET, " están asociados."),
    `Prueba seleccionada` = prueba_seleccionada, Motivo = motivo,
    `Frecuencia esperada mínima` = minimo_esperado, `Estadístico / OR` = estadistico,
    `IC 95% OR` = ic_texto, `p-value` = p_value,
    Decisión = ifelse(p_value < ALPHA, "Se rechaza H₀", "No se rechaza H₀")
  )
})

tabla_estilo(resultados_inferencia_cat, formatos = list(
  `Frecuencia esperada mínima` = "%.3f", `Estadístico / OR` = "%.3f", `p-value` = "%.3e"
))
```

Para `Liability-Assets Flag`, la tabla observada es 5.277/173 (no flag) y 2/3 (flag) para no quiebra/quiebra. La tasa de quiebra es 3,17% sin el flag y 60,0% con él. Fisher bilateral produce *p* = 0,000315, por lo que se rechaza H₀ con $\alpha=0.05$: existe evidencia de asociación entre el flag y la quiebra en `train`. La *odds ratio* es 45,75 (ratio) (IC 95% aproximado: 7,60–275,59 (IC 95% del ratio)), pero el intervalo extremadamente amplio refleja que solo hay cinco empresas con flag 1; la magnitud no debe generalizarse sin validación adicional.

Para `Net Income Flag` no se formula una decisión inferencial: al ser constante, no permite comparar categorías. Su falta de variabilidad la hace inútil para discriminar la quiebra en esta muestra.

La prueba de Fisher identifica asociación, no causalidad. Además, las observaciones deben corresponder a empresas independientes; si existieran mediciones repetidas por empresa, habría que utilizar un método que modele esa dependencia.

##### Control de comparaciones múltiples

Realizar 93 contrastes numéricos con $\alpha=0.05$ sin ajuste aumenta la probabilidad de falsos positivos: aun si todas las H₀ fueran ciertas, se esperarían aproximadamente $93\times0.05=4.65$ rechazos por azar. Se aplica el método **Holm** a la familia de pruebas numéricas. Holm controla la probabilidad de cometer al menos un error tipo I en el conjunto y es menos conservador que Bonferroni. Se prefiere aquí sobre FDR porque el objetivo es sustentar conclusiones académicas del EDA con control fuerte del error familiar.

La única prueba categórica realizable (`Liability-Assets Flag`) constituye una familia separada y no requiere ajuste adicional. Después de Holm, **81 de las 93 variables numéricas** conservan evidencia de diferencia y **12 no presentan evidencia suficiente**. La significancia abundante es compatible con el tamaño muestral y no implica que todas las variables tengan utilidad práctica o predictiva.

##  ANÁLISIS MULTIVARIADO Y MULTICOLINEALIDAD

###  Correlaciones con la variable objetivo

> **Spearman en vez de Pearson:** con 93 variables no es viable comprobar rigurosamente el supuesto de normalidad de cada una (requeriría 93 pruebas adicionales, con su propio problema de comparaciones múltiples). Además, ya se documentaron sesgos y outliers fuertes en varias variables, algo que distorsiona a Pearson. Por eso se usa la **correlación de Spearman (rho)**: no asume normalidad, es robusta ante outliers y captura relaciones monótonas (no solo lineales) entre cada ratio financiero y la probabilidad de quiebra.

```{r corr-objetivo, results='asis', fig.width=10, fig.height=8.5}
# 1. Cálculo de Correlaciones respecto al Target (Spearman, no Pearson)
# Se usa Spearman porque: (a) no asume normalidad de las variables -algo
# inviable de comprobar rigurosamente en 93 variables-, (b) captura relaciones
# monótonas no necesariamente lineales, y (c) es más robusto ante los outliers
# extremos ya documentados en la sección de sesgo y outliers.
corr_objetivo <- sort(corr_spearman_objetivo)

top_neg <- tibble(Variable = names(head(corr_objetivo, 10)),
                  `Correlación (rho)` = as.numeric(head(corr_objetivo, 10)))
top_pos <- tibble(Variable = rev(names(tail(corr_objetivo, 10))),
                  `Correlación (rho)` = rev(as.numeric(tail(corr_objetivo, 10))))

tabla_estilo(top_neg, formatos = list(`Correlación (rho)` = "%+.4f"),
             titulo = paste0("Top 10 Correlaciones Negativas con ", TARGET, " (Factores Protectores)"))
tabla_estilo(top_pos, formatos = list(`Correlación (rho)` = "%+.4f"),
             titulo = paste0("Top 10 Correlaciones Positivas con ", TARGET, " (Factores de Riesgo)"))

# 2. Generación del Gráfico Horizontal
top_corr <- c(head(corr_objetivo, 10), tail(corr_objetivo, 10))
df_corr <- tibble(
  etiqueta = factor(str_wrap(names(top_corr), 32), levels = str_wrap(names(top_corr), 32)),
  valor = as.numeric(top_corr)
)
lim_val <- max(abs(range(top_corr))) * 1.18

p_corr <- ggplot(df_corr, aes(x = etiqueta, y = valor)) +
  geom_col(fill = PALETTE$downriver, color = "#FFFFFF", linewidth = 0.8, width = 0.7) +
  geom_text(aes(label = sprintf("%+.2f", valor), hjust = ifelse(valor >= 0, -0.15, 1.15)),
            size = 3.2, fontface = "bold", color = PALETTE$downriver) +
  geom_hline(yintercept = 0, color = PALETTE$stone_blue, linetype = "dashed", linewidth = 0.6) +
  coord_flip() +
  scale_y_continuous(limits = c(-lim_val, lim_val)) +
  labs(title = paste0("Correlación con ", TARGET, " — Top 10 Positivas y Negativas (Train)"),
       x = NULL, y = "Coeficiente de Correlación de Spearman (rho)") +
  tema_eda + theme(panel.grid.major.y = element_blank())
p_corr

# 3. Variables extremas para referencia en la interpretación
var_max_pos <- top_pos$Variable[1]; r_max_pos <- top_pos$`Correlación (rho)`[1]
var_max_neg <- top_neg$Variable[1]; r_max_neg <- top_neg$`Correlación (rho)`[1]
```

**En palabras simples:** el gráfico confirma, con números, lo que ya insinuaba el Random Forest: **rentabilidad y endeudamiento son los dos bloques que más se relacionan con la quiebra**, pero en direcciones opuestas.

- **Correlaciones negativas (azul):** dominadas por variables de **rentabilidad** — distintas versiones de ROA, utilidad neta sobre activos/patrimonio, ganancias retenidas. La relación es negativa porque tiene sentido financiero: **a mayor rentabilidad, menor probabilidad de quiebra**. La más fuerte es `Net Income to Total Assets` (-0.32, correlación).
- **Correlaciones positivas (naranja):** dominadas por variables de **endeudamiento** — `Debt ratio %`, `Borrowing dependency`, varias razones de pasivos sobre activos o patrimonio. Aquí la relación es positiva porque **a mayor nivel de deuda relativa, mayor probabilidad de quiebra**. La más fuerte es `Debt ratio %` (0.25).

Es importante notar que **ninguna correlación individual supera 0.32  en valor absoluto**: son relaciones reales pero moderadas, no fuertes. Esto refuerza una conclusión que ya se venía formando en el EDA: ninguna variable por sí sola explica bien la quiebra, por lo que un modelo que combine varias señales (como Random Forest) probablemente capture mejor el patrón que basarse en una sola razón financiera.

También vale la pena notar que varias de las variables con correlación negativa más fuerte (las distintas versiones de ROA) son las mismas que ya se identificaron como altamente correlacionadas entre sí en la sección de multicolinealidad — otra razón para tenerlas presentes al momento de seleccionar variables para el modelo.

###  Matriz de correlación de las variables

```{r heatmap-corr, fig.width=15, fig.height=13}
# 1. Seleccionar las 15 variables con mayor correlación absoluta con el objetivo
top_15_features <- names(sort(abs(corr_objetivo), decreasing = TRUE))[1:15]

corr_features <- c(top_15_features, TARGET)
corr_matrix <- cor(train_df[corr_features], method = "spearman")  # Spearman, ver justificación en 6.1

# 2. Generación del Heatmap
etiquetas_wrap <- str_wrap(colnames(corr_matrix), 22)
df_heat <- as.data.frame(as.table(corr_matrix), stringsAsFactors = FALSE) %>%
  setNames(c("fila", "col", "rho")) %>%
  mutate(fila = factor(fila, levels = rev(colnames(corr_matrix)), labels = rev(etiquetas_wrap)),
         col  = factor(col, levels = colnames(corr_matrix), labels = etiquetas_wrap))

ggplot(df_heat, aes(x = col, y = fila, fill = rho)) +
  geom_tile(color = "#FFFFFF", linewidth = 0.8) +
  geom_text(aes(label = sprintf("%.2f", rho)), size = 2.9, fontface = "bold") +
  scale_fill_gradient2(low = CMAP_CORR[1], mid = CMAP_CORR[2], high = CMAP_CORR[3],
                       midpoint = 0, limits = c(-1, 1),
                       name = "Coeficiente de Correlación\nde Spearman (rho)") +
  coord_fixed() +
  labs(title = paste0("Matriz de Correlación — Top 15 Variables respecto a ", TARGET, " (Train)"),
       x = NULL, y = NULL) +
  tema_eda +
  theme(axis.text.x = element_text(angle = 45, hjust = 1, size = 8, face = "bold"),
        axis.text.y = element_text(size = 8, face = "bold"),
        legend.position = "right", panel.grid = element_blank())
```

```{r multicolinealidad, results='asis'}
# 3. Evaluación Dinámica de Multicolinealidad
corr_features_only <- corr_matrix[top_15_features, top_15_features]
pairs <- list()
for (i in seq_len(ncol(corr_features_only) - 1)) {
  for (j in (i + 1):ncol(corr_features_only)) {
    val <- corr_features_only[i, j]
    if (abs(val) >= 0.80) {
      pairs[[length(pairs) + 1]] <- list(colnames(corr_features_only)[i], colnames(corr_features_only)[j], val)
    }
  }
}
num_multicol <- length(pairs)

if (num_multicol > 0) {
  lista_html <- paste0(vapply(head(pairs, 5), function(p) {
    sprintf("<li><b>%s</b> y <b>%s</b> (<i>rho</i> = <b style='color:%s;'>%+.2f</b>)</li>",
            p[[1]], p[[2]], PALETTE$poinciana, p[[3]])
  }, character(1)), collapse = "")
  obs_multicol <- paste0(
    "Se detectaron <b style=\"color: ", PALETTE$poinciana, ";\">", num_multicol,
    " pares de variables predictoras</b> con correlación crítica (<i>|rho| ≥ 0.80</i>). ",
    "Algunos de los pares más relevantes incluyen: ",
    "<ul style=\"margin:6px 0 8px 0;color:", PALETTE$stone_blue, ";font-size:13px;padding-left:20px;\">", lista_html, "</ul>",
    "La presencia de alta multicolinealidad entre métricas financieras distorsiona los coeficientes en modelos ",
    "regresivos y amplifica la varianza, por lo que se recomienda aplicar reducción de dimensionalidad (como ",
    "<i>PCA</i>) o eliminar variables redundantes basándose en el Factor de Inflación de la Varianza (<i>VIF</i>)."
  )
} else {
  obs_multicol <- paste0(
    "No se detectaron pares de variables predictoras con multicolinealidad extrema (<i>|rho| ≥ 0.80</i>) ",
    "dentro del Top 15 seleccionado."
  )
}

tarjeta_interpretacion(
  "Diagnóstico de Multicolinealidad entre Predictoras",
  obs_multicol,
  color_borde = if (num_multicol > 0) PALETTE$poinciana else PALETTE$downriver
)
```

Esta matriz reúne en un solo lugar las 15 variables más relevantes según Random Forest, junto con `Bankrupt?`, para ver cómo se relacionan entre sí (no solo con la quiebra).

**Última fila/columna (`Bankrupt?`):** muestra correlaciones moderadas con las demás variables, consistentes con lo visto en 6.1 — ninguna supera ~0.3 en valor absoluto, lo que confirma que ninguna variable por sí sola explica la quiebra con fuerza.
**Bloques oscuros entre variables (no con el target):** aquí está lo más llamativo. Varias combinaciones de ROA, utilidad neta y ganancias retenidas muestran correlaciones muy altas entre sí (cercanas a 0.9-1.0). Esto confirma la **multicolinealidad** ya mencionada: son distintas formas de medir prácticamente lo mismo (rentabilidad), calculadas con pequeñas variaciones metodológicas.

Esto no afecta a Random Forest (que ya usamos para identificar estas variables), pero si más adelante se prueba un modelo lineal (como regresión logística), meter varias versiones casi idénticas del mismo ratio no aporta información nueva y puede inflar artificialmente la importancia de esa "familia" de variables o dificultar la interpretación de los coeficientes. Por ahora no se elimina ninguna — esa decisión se deja para la etapa de preprocesamiento, con más contexto sobre qué modelo se va a usar.

##  CONCLUSIONES DEL EDA

1. **Estructura del dataset:** `train` tiene 5.455 empresas y 95 variables predictoras (93 numéricas + 2 flags binarios), más el target `Bankrupt?`.

2. **Calidad de los datos:** no hay valores nulos ni filas duplicadas en `train`, lo cual facilita el modelado. `Net Income Flag` es constante (siempre vale 1) y no aporta información — candidata a eliminarse.

3. **Desbalance del target:** el problema es de clasificación binaria con un desbalance fuerte (aproximadamente 20-30 empresas sanas por cada empresa quebrada). Esto obliga a usar métricas distintas al accuracy y a considerar técnicas de balanceo en el modelado, no en el EDA.

4. **Sesgo y outliers:** varias variables financieras tienen sesgo alto y un porcentaje considerable de outliers según IQR. No parecen errores de captura, sino comportamientos extremos reales de algunas empresas, por lo que su tratamiento (transformación, winsorizing, o dejarlos igual) debe decidirse con cuidado más adelante.

5. **Variables relevantes:** según Random Forest y correlación con el target, las variables de **rentabilidad** (ROA, utilidad neta sobre patrimonio) y de **endeudamiento** son las que más distinguen a las empresas que quiebran de las que no.

6. **Multicolinealidad:** existen varias versiones muy parecidas del mismo indicador (por ejemplo, distintas formas de calcular ROA), altamente correlacionadas entre sí. No se eliminó ninguna en esta etapa, pero es algo a tener en cuenta si se usa un modelo lineal.

<!-- 7. **Separabilidad limitada en 2D:** la proyección PCA muestra que las clases no se separan claramente en dos dimensiones, lo que sugiere que un modelo capaz de capturar relaciones más complejas (por ejemplo, basado en árboles) podría funcionar mejor que un modelo lineal simple. -->

7. **`Liability-Assets Flag`:** tiene muy pocos casos con valor 1, pero ese grupo pequeño concentra una proporción de quiebra más alta. Vale la pena conservarla para el modelo pese a su baja cardinalidad.

```{r guardar-split}
dir.create("data", showWarnings = FALSE)
saveRDS(list(X_train = X_train, X_test = X_test, y_train = y_train, y_test = y_test),
        file = "train_test_split.rds")
```

<!--chapter:end:EDA_completo.Rmd-->

